ACORDAO-COMPLETO-2529971

ACÓRDÃO 1620/2022 ATA 7/2022 - PRIMEIRA CÂMARA

VISTOS, relatados e discutidos estes autos de autos de tomada de contas especial instaurada pela Caixa Econômica Federal em desfavor de Washington Reis de Oliveira, José Camilo Zito dos Santos Filho e Alexandre Aguiar Cardoso, ex-prefeitos de Duque de Caxias/RJ, em razão da inexecução parcial do objeto do Contrato de Repasse 2592.0213.383-25/2006, que tinha por objeto a execução de "ações de drenagem pluvial, pavimentação e esgotamento sanitário no aludido Município, em consonância com o Plano de Trabalho aprovado",
ACORDAM os Ministros do Tribunal de Contas da União, reunidos em sessão da 1ª Câmara, diante das razões expostas pelo relator, em:
9.1. acolher as alegações de defesa de Washington Reis de Oliveira;
9.2. rejeitar as alegações de defesa de José Camilo Zito dos Santos Filho e Alexandre Aguiar Cardoso;
9.3. julgar regulares as contas de Washington Reis de Oliveira, conferindo-lhe quitação plena, com fundamento nos arts. 1º, inciso I, 16, inciso I, 17 e 23, inciso I, da Lei 8.443/1992;
9.4. julgar irregulares as contas de José Camilo Zito dos Santos Filho e Alexandre Aguiar Cardoso, com fundamento nos arts. 1º, inciso I, 16, inciso III, alínea "c", 19 e 23, inciso III, da Lei 8.443/1992, e condená-los, em regime de solidariedade, ao pagamento das quantias a seguir especificadas, com a fixação do prazo de quinze dias, a contar da notificação, para que comprovem, perante o Tribunal (art. 214, inciso III, alínea "a", do Regimento Interno do TCU) , o recolhimento da dívida ao Tesouro Nacional, atualizada monetariamente e acrescida dos juros de mora, calculados a partir das datas discriminadas, até a data do recolhimento, na forma prevista na legislação em vigor:
	Data
	Valor (R$) 

	14/7/2010
	4.706,88

	9/12/2010
	196.798,87

	9/8/2011
	195.236,84

9.5. aplicar a José Camilo Zito dos Santos Filho e Alexandre Aguiar Cardoso, individualmente, a multa prevista no art. 57 da Lei 8.443/1992, no valor de R$ 300.000,00 (trezentos mil reais) , fixando-lhes o prazo de 15 (quinze) dias, a contar da notificação, para que comprovem, perante o Tribunal (art. 214, inciso III, alínea "a", do Regimento Interno) , o recolhimento das dívidas ao Tesouro Nacional, atualizadas monetariamente desde a data do presente acórdão até a do efetivo recolhimento, se pagas após o vencimento, na forma da legislação em vigor;
9.6. autorizar a cobrança judicial das dívidas, caso não atendidas as notificações, nos termos do art. 28, inciso II, da Lei 8.443/1992, e 219, inciso II, do Regimento Interno do TCU; 
9.7. encaminhar cópia deste acórdão ao Procurador-Chefe da Procuradoria da República no Estado do Rio de Janeiro, nos termos do § 3º do art. 16 da Lei 8.443/1992, para adoção das medidas que entender cabíveis.

TOMADA DE CONTAS ESPECIAL instaurada em decorrência da execução parcial do objeto da transferên-cia do Contrato de Repasse n° 213.383-25/2006 (SIAFI/SICONV584227), relativo à "drenagem pluvial, pavimentação e esgotamento sanitário"

Primeira Câmara

Prefeitura Municipal de Duque de Caxias - RJ.

3. Interessados/Responsáveis:
3.1. Responsáveis: Alexandre Aguiar Cardoso (XXX.563.637-XX); José Camilo Zito dos Santos Filho (XXX.548.287-XX); Washington Reis de Oliveira (XXX.118.467-XX).

13.1. Ministros presentes: Vital do Rêgo (na Presidência), Walton Alencar Rodrigues (Relator) e Jorge Oliveira.
13.2. Ministro-Substituto convocado: Augusto Sherman Cavalcanti.

WALTON ALENCAR RODRIGUES

Adoto, como relatório, a instrução da unidade técnica (peça 40) , que contou com a anuência do Ministério Público:
"INTRODUÇÃO
Cuidam os autos de Tomada de Contas Especial instaurada pela Caixa Econômica Federal em desfavor do Sr. Washington Reis de Oliveira (CPF XXX.118.467-XX) , ex-Prefeito de Duque de Caxias (gestões 2005-2008/2017-2020) ; do Sr. José Camilo Zito dos Santos Filho (CPF XXX.548.287-XX) , ex-Prefeito de Duque de Caxias (gestão 2009-2012) ; e do Sr. Alexandre Aguiar Cardoso (CPF XXX.563.637-XX) , ex-Prefeito de Duque de Caxias (gestão 2013-2016) , em razão da inexecução parcial do objeto do Contrato de Repasse 2592.0213.383-25/2006 (Siafi 584227) , que tinha por objeto "ações de drenagem pluvial, pavimentação e esgotamento sanitário no aludido Município, em consonância com o Plano de Trabalho aprovado" (Peça 3, p. 43 e 69) .
HISTÓRICO
2.	O Contrato de Repasse 2592.0213.383-25/2006 teve vigência de 29/12/2006 a 29/5/2017, após diversas prorrogações (Peça 5, p. 2) , com prazo para apresentação da prestação de contas em 27/7/2017 (Peça 4, p. 4) , sendo inicialmente firmado no valor de R$ 3.911.421,53, sendo R$ 2.827.500,00 à conta do contratante e R$ 1.083.921,53, referentes à contrapartida do contratado (Peça 4, p. 1) , posteriormente alterado para R$ 4.804.148,43, diante da majoração da contrapartida para R$ 1.976.648,43 (Peça 4, p. 7) .  
3.	Houve repasse integral dos recursos da União para o ente contratado, com desbloqueios no total de R$ 1.771.028,83, a seguir detalhados, e comprovação da execução da contrapartida no valor de R$ 1.534.453,49, de acordo com o controle de desbloqueio à Peça 6, p. 17:
	Data do desbloqueio
	Valor desbloqueado (R$) 

	30/7/2008
	110.628,55

	3/10/2008
	353.004,11

	5/12/2008
	198.965,95

	29/12/2008
	198.797,41

	8/4/2009
	238.355,85

	29/1/2010
	115.385,08

	14/7/2010
	163.856,17

	9/12/2010
	196.798,87

	9/8/2011
	195.236,84

4.	Houve o recolhimento pelo ente contratado aos cofres federais do valor de R$ 2.092.700,20, a título de saldo de recursos não desbloqueados, em 11/7/2017 (Peça 6, p. 58) .
5.	A CAIXA realizou visitas técnicas ao Município em 2/7/2008, 7/9/2008, 18/11/2008, 18/12/2008, 25/3/2009, 23/8/2010 e 2/2/2011 (Peça 5, p. 20, 24, 27, 30, 33, 47 e 52) , tendo atestado, nesta última visita, um percentual de execução física de 69,88% do objeto. Posteriormente, a Caixa realizou outra visita, em 4/5/2018, que fundamentou as conclusões lançadas no parecer constante à Peça 3, p. 9.
6.	A prestação de contas e complementações enviadas foram analisadas por meio do Parecer lançado à Peça 3, p. 3, de 23/1/2017, bem assim por meio dos documentos à Peça 5, p. 59, 61, 63 e 65, e à Peça 6, p. 2, 4, 6 e 8.
7.	Em 29/5/2018, com fundamento na IN/TCU 71/2012, alterada pela IN/TCU 76/2016 e DN/TCU 155/2016, foi promovida a instauração da presente Tomada de Contas Especial (Peça 3, p. 1) .
8.	O fundamento para a instauração da Tomada de Contas Especial, conforme consignado na matriz de responsabilização elaborada pelo tomador de contas (Peça 6, p. 91) , foi a constatação da "inexecução parcial do objeto".
9.	Em 12/3/2018, o Sr. Alexandre Aguiar Cardoso apresentou esclarecimentos acerca da paralisação da obra objeto do Contrato de Repasse 2592.0213.383-25/2006 (Peça 3, p. 34) , em resposta à notificação realizada em 25/1/2018, alegando, em síntese, que: a) a obra objeto do ajuste foi paralisada em 5/3/2012, portanto, antes do início do seu mandato eletivo; b) o ente federado não recebeu recursos do ajuste durante a sua gestão municipal; c) adotou providências para solucionar os problemas provocados pelas gestões anteriores, o que comprovaria a sua boa-fé; d) não concorreu para a não conclusão das obras. 
10.	Os responsáveis arrolados na fase interna foram devidamente comunicados e, diante da ausência de justificativas suficientes para elidir a irregularidade e da não devolução dos recursos, instaurou-se a Tomada de Contas Especial.
11.	No Relatório de Tomada de Contas Especial 0248/2018, de 29/5/2018 (Peça 6, p. 92-94 e Peça 7, p. 1-2) , o tomador de contas concluiu que o prejuízo para os cofres federais importaria no valor original de R$ 556.413,47, imputando-se a responsabilidade ao Sr. Washington Reis de Oliveira, na condição de signatário do contrato de repasse e gestor à época da liberação dos recursos, e aos prefeitos sucessores, Sr. José Camilo Zito dos Santos e Sr. Alexandre Aguiar Cardoso, a quem cabia a execução do objeto para dotá-lo de funcionalidade.
12.	Em 9/4/2019, a Controladoria-Geral da União emitiu o Relatório de Auditoria (Peça 7, p. 12) , em concordância com o Relatório de Tomada de Contas Especial. O Certificado de Auditoria e o Parecer do Dirigente do Órgão de Controle Interno concluíram pela irregularidade das presentes contas (Peça 7, p. 16 e 18) .
13.	Em 26/4/2019, o Ministro responsável pela área atestou haver tomado conhecimento das conclusões contidas no Relatório e Certificado de Auditoria, bem como do Parecer conclusivo do Dirigente do Órgão de Controle Interno, manifestando-se pela irregularidade das contas, e determinou o encaminhamento do processo ao Tribunal de Contas da União (Peça 7, p. 23) .
14.	Uma vez remetidos os autos a este Tribunal para fins de apreciação e julgamento, em sede de Instrução Inicial (Peça 10) , a análise dos pressupostos de procedibilidade previstos na IN/TCU 71/2012 verificou que não havia óbices preliminares que impedissem o prosseguimento desta Tomada de Contas Especial, uma vez que não se configurou o transcurso de mais de dez anos entre o fato gerador e a primeira notificação válida do responsável pela autoridade administrativa competente. Ademais, o valor atualizado do débito apurado (sem juros) em 1/1/2017 era superior a R$ 100.000,00, na forma estabelecida conforme os arts. 6º, inciso I, e 19 da IN/TCU 71/2012, modificada pela IN/TCU 76/2016.
15.	Após as considerações técnicas acerca da apuração dos fatos, identificação dos responsáveis e quantificação do dano para fins de ressarcimento, a análise preliminar pugnou pela citação do Sr. Washington Reis de Oliveira (CPF XXX.118.467-XX) , ex-Prefeito de Duque de Caxias (gestões 2005-2008/2017-2020) , do Sr. José Camilo Zito dos Santos Filho (CPF XXX.548.287-XX) , ex-Prefeito de Duque de Caxias (gestão 2009-2012) , bem como do Sr. Alexandre Aguiar Cardoso (CPF XXX.563.637-XX) , ex-Prefeito de Duque de Caxias (gestão 2013-2016) , acompanhada pelos pronunciamentos da Unidade Técnica (Peças 11-12) .
16.		E, em cumprimento à determinação supramencionada, foi elaborada a instrução de Peça 10, p. 1-9, acompanhada dos pronunciamentos uníssonos desta Unidade Técnica (Peças 11-12) , com proposta de citação dos responsáveis acima mencionados, nos seguintes termos:
"a) realizar a citação dos responsáveis a seguir indicados, com fundamento nos arts. 10, § 1º, e 12, incisos I e II, da Lei nº  8.443/1992 c/c o art. 202, incisos I e II, do RITCU, para que, no prazo de 15 (quinze) dias, em decorrência da conduta praticada, apresentem alegações de defesa e/ou recolham, aos cofres especificados, a quantia abaixo indicada, atualizada monetariamente a partir da respectiva data até o efetivo recolhimento, abatendo-se na oportunidade as quantias eventualmente ressarcidas, na forma da legislação em vigor, que geraram a irregularidade demonstrada a seguir:
Irregularidade: dano provocado ao erário decorrente de ato de gestão ilegítimo, consubstanciado na negligência do ente federado em dar continuidade às obras, acarretando a inservibilidade de parte do objeto do Contrato de Repasse 2592.0213.383-25/2006 e o consequente não alcance do benefício social esperado.
Dispositivos violados: Constituição Federal, arts. 37, caput, e 70, parágrafo único; Lei nº  8.666/1993, art. 3º; Decreto-Lei nº 200/1967, art. 93; Decreto nº 93.872/1986, art. 66; IN STN 01/97, art. 22; Contrato de Repasse 2592.0213.383-25/2006, item 3.2, alíneas "a", "m" e "n".
Responsáveis solidários: José Camilo Zito dos Santos Filho, Alexandre Aguiar Cardoso e Washington Reis de Oliveira.
	Data de Ocorrência
	Valor Histórico (R$) 

	14/7/2010
	4.706,88

	9/12/2010
	196.798,87

	9/8/2011
	195.236,84

Cofre para recolhimento: Tesouro Nacional
Responsável 1: José Camilo Zito dos Santos Filho (CPF XXX.548.287-XX) , prefeito de Duque de Caxias/RJ na gestão 2009-2012.
Conduta: deixar de dar continuidade às obras do Contrato de Repasse 2592.0213.383-25/2006, restando inservível parte do objeto executado e sem condições de oferecer o benefício social esperado.
Nexo de causalidade: a ausência das providências necessárias à conclusão dos serviços pactuados objeto do Contrato de Repasse 2592.0213.383-25/2006 resultou na impossibilidade de aproveitamento de parte da parcela executada, e, consequentemente, em correspondente prejuízo ao erário.
Culpabilidade: não há excludentes de ilicitude, de culpabilidade e de punibilidade. É razoável supor que o responsável tinha consciência da ilicitude de sua conduta. Era exigível conduta diversa da praticada, qual seja, dar continuidade às obras do Contrato de Repasse 2592.0213.383-25/2006.
Responsável 2: Alexandre Aguiar Cardoso (CPF XXX.563.637-XX) , prefeito de Duque de Caxias/RJ na gestão 2013-2016.
Conduta: deixar de dar continuidade às obras do Contrato de Repasse 2592.0213.383-25/2006, restando inservível parte do objeto executado e sem condições de oferecer o benefício social esperado.
Nexo de causalidade: a ausência das providências necessárias à conclusão dos serviços pactuados objeto do Contrato de Repasse 2592.0213.383-25/2006 resultou na impossibilidade de aproveitamento de parte da parcela executada, e, consequentemente, em correspondente prejuízo ao erário.
Culpabilidade: não há excludentes de ilicitude, de culpabilidade e de punibilidade. É razoável supor que o responsável tinha consciência da ilicitude de sua conduta. Era exigível conduta diversa da praticada, qual seja, dar continuidade às obras do Contrato de Repasse 2592.0213.383-25/2006.	
Responsável 3: Washington Reis de Oliveira (CPF XXX.118.467-XX) , prefeito de Duque de Caxias/RJ na gestão 2017-2020.
Conduta: deixar de dar continuidade às obras do Contrato de Repasse 2592.0213.383-25/2006, restando inservível parte do objeto executado e sem condições de oferecer o benefício social esperado.
Nexo de causalidade: a ausência das providências necessárias à conclusão dos serviços pactuados objeto do Contrato de Repasse 2592.0213.383-25/2006 resultou na impossibilidade de aproveitamento de parte da parcela executada, e, consequentemente, em correspondente prejuízo ao erário.
Culpabilidade: não há excludentes de ilicitude, de culpabilidade e de punibilidade. É razoável supor que o responsável tinha consciência da ilicitude de sua conduta. Era exigível conduta diversa da praticada, qual seja, dar continuidade às obras do Contrato de Repasse 2592.0213.383-25/2006.
b) informar aos responsáveis que, caso venham a ser condenados pelo Tribunal, os débitos ora apurados serão acrescidos de juros de mora, nos termos do § 1º do art. 202 do RITCU;
c) esclarecer aos responsáveis, em obediência ao art. 12, § 2º, da Lei 8.443/1992, e ao art. 12, inciso VI, da Resolução TCU 170/2004, que o recolhimento tempestivo do débito somente sanará o processo caso seja reconhecida a sua boa-fé e não se constate outra irregularidade nas contas; 
d) esclarecer aos responsáveis, em obediência ao art. 12, § 3º, da Lei 8.443/1992, e ao art. 12, inciso VII, da Resolução TCU 170/2004, que o não atendimento à citação implicará revelia, para todos os efeitos, dando-se prosseguimento ao processo".
17.	Devidamente notificados, conforme atestam os ofícios e respectivos ARs, conforme quadro abaixo, os responsáveis fizeram apresentar suas alegações de defesa, a seguir analisadas:
	Responsável
	Ofício
	AR
	Alegações de Defesa

	Sr. Washington Reis de Oliveira 
	22610/2020-TCU/Seproc, de 14/5/2020 (Peça 19, p. 1-6) 
	2/6/2020 (Peça 29, p. 1) 
	Peça 30, p. 1-7, acompanhada dos documentos de Peça 30, 8-35

		22609/2020-TCU/Seproc, de 14/5/2020 (Peça 21, p. 1-6) 
	2/6/2020 (Peça 28, p. 1) 
	
	Sr. José Camilo Zito dos Santos Filho
	22617/2020-TCU/Seproc, de 14/5/2020 (Peça 22, p. 1-6) 
	26/5/2020 (Peça 23, p. 1) 
	Peça 25, p. 1-20, acompanhada dos documentos de Peças 26-27

	Sr. Alexandre Aguiar Cardoso
	22606/2020-TCU/Seproc, de 14/5/2020 (Peça 20, p. 1-6) e 22607/2020-TCU/Seproc, de 14/5/2020 (Peça 18, p. 1-6) .
	29/6/2020 (Peça 32, p. 1) 
	Peça 34, p. 1-17, acompanhada dos documentos de Peças 35-37

EXAME TÉCNICO
Alegações de Defesa do Sr. Washington Reis de Oliveira - Análise			 
18.	Principiando-se o exame das alegações de defesa apresentadas pelo Sr. Washington Reis de Oliveira, constantes da Peça 30, p. 1-7, acompanhadas dos documentos de Peça 30, 8-35, tem-se que o defendente, inicialmente, aponta a tempestividade da apresentação de sua peça de defesa, para, a seguir, afirmar:
"Em relação à responsabilidade de Washington Reis de Oliveira, entendeu-se por bem excluir a sua responsabilidade pessoal pelos atos ocorridos durante o seu mandato do quadriênio 2005-2008, pois 'conclui-se que, até a data da paralisação das obras, 05/03/2012, a execução do ajuste transcorreu sem sobressaltos, com execução física correspondente ao volume de recursos financeiros liberados e sem indicação do contratante de irregularidades. No entanto, entendeu-se que, a partir da referida data, o ente federado não retomou as obras e não adotou providências para a devida manutenção do serviço, o que acarretou a caracterização do dano ao erário apurado. Assim, entendeu-se que havia, para o ente contratado, o dever de agir, e que não haveria, nos autos, informações sobre os motivos que deram ensejo à paralisação da execução do objeto. Sob esse ângulo, entendeu-se devida a citação do prefeito à época da paralisação das obras, bem como a dos dirigentes municipais que o sucederam e que, mesmo dispondo de recursos, não conferiram funcionalidade ao empreendimento. Desse modo, entendeu-se pela responsabilização de Washington Reis de Oliveira, por 'deixar de dar continuidade às obras do Contrato de Repasse, restando inservível parte do objeto executado e sem condições de oferecer o benefício social esperado'. Conforme será demonstrado a seguir, a presente defesa merecer ser acolhida, de modo a não ser aplicada nenhuma penalidade ao Sr. Washington, uma vez que, neste caso, a) responsabilizá-lo incorre em violação dos princípios da proporcionalidade e da intranscendência subjetiva das sanções; b) ademais, no que cabe a esse gestor, não há que se falar em negligência ou desídia, uma vez que diversos esforços foram envidados para a efetivação de ações de drenagem pluvial e pavimentação do aludido município". 
19.	Prossegue o defendente, desta feita, afirmando que:
"No entanto, como já assentado por este e. TCU, a responsabilização do Sr. Washington Reis de Oliveira sobre o evento danoso narrado apenas se daria em relação ao período de seu mandato de 2017-2020, isto porque, em relação aos fatos ocorridos em seu mandato de 2005-2008, entendeu-se que a execução do ajuste transcorreu sem sobressaltos, com execução física correspondente ao volume de recursos financeiros liberados e sem indicação do contratante de irregularidades. No caso em análise, tem-se que o convênio ora analisado teve vigência entre 29/12/2006 a 29/05/2017. Sendo assim, percebe-se que o Sr. Washington foi apontado como responsável solidário pelo dano em razão de um suposto período de inércia de apenas 5 meses. Veja: os outros agentes políticos aqui indicados como responsáveis não deram a continuidade devida às obras, bem como não prestaram esclarecimentos para tanto, ao longo de 8 anos (cada um exerceu mandato de 4 anos) . Desse modo, responsabilizar o Sr. Washington Reis, de modo solidário, em razão deste não ter dato continuidade às obras em período de apuração de apenas 5 meses viola sobremaneira o princípio da razoabilidade, bem como o da intranscendência subjetiva das sanções. Há violação ao princípio da razoabilidade/proporcionalidade pois não se poderia exigir do gestor que, nos 5 meses iniciais de sua gestão à frente da Prefeitura, período este no qual, costumeiramente, é apenas a transição entre as gestões e no qual se toma conhecimento do funcionamento da máquina administrativa, este finalizasse integralmente as obras do convênio em questão (o que não foi feito pelos seus antecessores no período de 8 anos) ".
20.	A seguir, o responsável traz aos autos o teor do art. 22 da LINDB - Lei de Introdução às Normas do Direito Brasileiro, afirmando que:
"O referido art. 22 da LINDB positiva a ideia de proporcionalidade e razoabilidade no direito administrativo. Assim, prevê que sempre deverão ser sopesados, no caso concreto, os obstáculos e as dificuldades reais do gestor, bem como as circunstâncias práticas que houverem limitado ou condicionado a ação do agente. No caso em análise, apura-se a responsabilidade por uma ação que deixou de ser feita durante os 5 meses iniciais do mandato do notificado. Não é razoável exigir tal ação do gestor nesse pequeno período, ainda mais por se tratar de momento inicial de mandato, em que todos os esforços estão envidados para uma boa transição e ainda se tomando conhecimento da complexidade do funcionamento da máquina administrativa. Frisa-se, ademais, que a devolução de R$ 2.092.700,20, a título de saldo de recursos não desbloqueados, foi feita em 11/07/2017, isto é, durante o presente mandato de Washington Reis de Oliveira como Prefeito do Município de Duque de Caxias. Sendo assim, tem-se que ele fez o que estava ao seu alcance para regularizar a situação do referido convênio, não podendo ser responsabilizado pelos atos dos seus antecessores, que, estes sim, permaneceram inertes por oito anos. Em razão disso, é imperioso que seja afastada a responsabilidade pessoal de Washington Reis pelos fatos ora apurados".
21.	Acrescenta ainda que:
"Ademais, aplicar qualquer punição ao Sr. Washington Reis pelos fatos ora analisados, ademais, viola o princípio da intranscendência subjetiva das sanções, uma vez que a responsabilidade só é aplicada a este notificado porque, repita-se, os seus antecessores, muito embora estivessem com o convênio vigente ao longo de todos os anos dos seus mandatos, nada fizeram. A doutrina ensina que são causas excludentes de responsabilidade a culpa exclusiva da vítima, a culpa exclusiva de terceiro, o caso fortuito e a força maior. No caso em análise, é certo que a obra não foi concluída por culpa exclusiva de terceiros, notadamente dos antigos gestores municipais, que permaneceram inertes por oito anos no total. Ainda que se pudesse ultrapassar o tópico anteriormente colocado, não há que se falar, também, em responsabilização pessoal deste gestor municipal, uma vez que não há qualquer inércia ou negligência em colocar em funcionamento ações de drenagem pluvial e pavimentação do aludido município. Isso é o que consta dos relatórios anexos enviados pela Secretaria Municipal de Obras, com fotos a subsidiar o alegado. Ademais, cita-se o relatório técnico no que pertine ao esgotamento sanitário: 'o Município de Duque de Caxias possui rede mista na sua captação da rede de drenagem e esgoto. O fazimento deste sistema seria hoje inviável economicamente, pois as áreas destinadas à execução dos sistemas de fossa e filtro foram ocupadas, gerando desapropriações, interligação e separação novamente de toda a rede de esgoto. Cabe ressaltar que a rede mista hoje está em funcionamento sem problemas para os munícipes, a qual sua intervenção causaria vários transtornos. Portanto, a Secretaria Municipal de obras considerou 'inviável economicamente' a realização de novo sistema de esgoto. Assim, tem-se, portanto, justificativa técnica para a não realização das obras neste quesito. Sendo assim, diante da situação fática colocada, é certo que não houve negligência ou desídia deste notificado. Conforme demonstram os relatórios, diversas ações de drenagem pluvial e pavimentação foram levadas a cabo e, no que pertine ao esgotamento, justificou-se a impossibilidade técnica da ação. Destarte, também por isso, não há que se falar na responsabilização pessoal do gestor".
22.	Por fim, "em razão de todo o exposto, ..., requer que a presente defesa seja acolhida, para que se afaste a aplicação de responsabilidade solidária pelo dano ao erário em razão do Contrato de Repasse ...., uma vez que a) responsabilizar o prefeito por esses atos viola a ideia de razoabilidade/proporcionalidade e o princípio da intranscendência subjetiva das sanções, bem como b) tendo em vista que não há inércia ou desídia a lhe ser imputada, conforme atestam os relatórios da Secretaria Municipal de Obras".
23.	Examinando-se as alegações de defesa supratranscritas, tem-se, inicialmente, que o próprio defendente ressalta que a presente citação não guarda relação com o quadriênio referente ao seu primeiro mandato à frente da Municipalidade, qual seja, 2005-2008, mas, sim, com o fato de o referido gestor, quando retornando ao cargo de Prefeito Municipal de Duque de Caxias, para o período de 2017-2020, não ter dado continuidade às obras em tela, quando dispunha de recursos para tanto.
24.	De fato. Compulsando-se os autos, constata-se que, uma vez reempossado no cargo de Prefeito Municipal, o Sr. Washington Reis de Oliveira, malgrado a disponibilidade de recursos, não logrou retomar as obras por ele mesmo contratadas, relembrando ter sido o defendente o próprio signatário do convênio. Esse o motivo de sua inclusão no polo passivo da presente relação processual.
25.	Destaque-se que, a partir da devolução do saldo de recursos da avença, efetuado em 11/7/2017 (Peça 6, p. 58) , na gestão do Sr. Washington Reis, materializou-se o encerramento dos trabalhos e, consequentemente, a não conclusão da obra, confirmando que a Municipalidade não apenas não retomou a sua execução, como ainda atestou o seu desinteresse em fazê-lo, caracterizando, destarte, o dano ao erário apurado. 
26.	 O defendente, contudo, assevera que a sua responsabilização não pode avançar, uma vez ferir a "ideia de razoabilidade/proporcionalidade e o princípio da intranscendência subjetiva das sanções", pois o contrato de repasse expirou em 29/5/2017, apenas cinco meses após reempossado no cargo, ao passo que seus antecessores passaram todos os oito anos de seus respectivos mandatos sem que as obras fossem retomadas, já que paralisadas em 5/3/2012 (Peça 3, p. 4) .
27.	Assim, entende o defendente que a imputação de sua responsabilidade solidária com os demais ex-Prefeitos se deu de forma desproporcional, ante o tempo de mandato de ambos, oito anos, e o tempo de seu segundo mandato até o fim da vigência do ajuste, de apenas cinco meses, o que, nos seus dizeres, estaria em descompasso com o art. 22 da LINDB - Lei de Introdução às Normas do Direito Brasileiro, que impediria tal conduta.
28.	Analisando-se as argumentações supra, tem-se que as mesmas não merecem prosperar, senão vejamos. Em primeiro lugar, cumpre consignar que, quando se imputou responsabilidade aos três Prefeitos citados, isso se deveu ao fato de todos eles terem concorrido para dar causa à irregularidade geradora da presente TCE, qual seja, a não conclusão das obras, mesmo havendo recursos disponíveis para tanto, o que acarretou à situação retratada pelo Parecer PAT GIGOV/RJ 206/18 (Peça 3, p. 9) , utilizada como fundamento para a caracterização do dano apurado nos autos.
29.	Como visto, o primeiro mandato do Sr. Washington Reis de Oliveira foi no quadriênio 2005-2008, não alcançando a paralisação da obra em 2012, por isso referido período remanesce alheio à presente responsabilização. Já o Sr. José Camilo Zito dos Santos Filho ocupou o cargo de Prefeito de Duque de Caxias no período de 2009-2012, dando-se a paralisação das obras na sua gestão, ao passo que o Sr. Alexandre Aguiar Cardoso foi Prefeito no período 2013-2016, sem que, entretanto, retomasse a sua execução, o mesmo se dando com o Sr. Washington quando retornou ao cargo em 2017, pois não apenas não deu continuidade às obras, como, deliberadamente, encerrou-as, com a devolução dos recursos do ajuste em 11/7/2017 (Peça 6, p. 58) .
30.	Como se vê, a responsabilização dos referidos gestores se deveu à estrita contribuição dos mesmos para com a paralisação e não continuidade das obras previstas na avença, o que acarretou a sua não conclusão, causando flagrante dano ao erário, bem como prejuízo grave à população local, privada dos referidos serviços que delas adviriam.
31.	Não obstante, malgrado tal responsabilização solidária, cumpre esclarecer que a mesma não se deu de forma "linear-temporal", calculando-se os meses em que cada um dos gestores contribuiu para a sua ocorrência, como quem busca tabular a diferença das respectivas condutas, atribuindo-lhes, assim, peso desigual, não havendo que se falar em desrespeito ao princípio da razoabilidade/proporcionalidade em momento algum da lide.
32.	É dever ressaltar, que, uma vez contratados tais serviços, o Município passou a ter o dever de agir, por evidente, e, uma vez não o fazendo, cumpre responsabilizar os gestores responsáveis por tal conduta. Na gestão do Sr. José Camilo, deu-se a paralisação das obras; na do Sr. Alexandre Aguiar, a situação permaneceu inalterada, até que, na gestão do Sr. Washington Reis, a interrupção materializou-se definitivamente, com a devolução do saldo dos recursos do convênio, impossibilitando, destarte, a sua efetiva retomada.
33.	Assim, não há sentido lógico em se tabular o período de tempo em que cada um dos gestores inquinados teve contato com o tema, como quem calcula o número de meses que, sob referida gestão, a obra remanesceu paralisada. Isso porque, a paralisação das obras é medida objetiva e una, não serial, não sequencial, tomada, sim, em um só ato, pelo Sr. José Camilo, mantida pelo Sr. Alexandre Aguiar, e tornada definitiva pelo Sr. Washington Reis, sendo, portanto, medidas da "mesma natureza e relativas ao mesmo fato". E, no caso da devolução dos recursos, trata-se também de ato de natureza flagrantemente objetiva, absoluta, referindo-se à adoção pura e simples de mera medida administrativa, proveniente de decisão tomada pelo Chefe do Executivo Municipal.
34.	E o art. 22 da LINDB - Lei de Introdução às Normas do Direito Brasileiro, aduzido pelo defendente, expõe, claramente, as razões de sua própria responsabilização, in verbis:
Art. 22. Na interpretação de normas sobre gestão pública, serão considerados os obstáculos e as dificuldades reais do gestor e as exigências das políticas públicas a seu cargo, sem prejuízo dos direitos dos administrados. 
§ 1º Em decisão sobre regularidade de conduta ou validade de ato, contrato, ajuste, processo ou norma administrativa, serão consideradas as circunstâncias práticas que houverem imposto, limitado ou condicionado a ação do agente. (Incluído pela Lei nº 13.655, de 2018) ; 
§ 2º Na aplicação de sanções, serão consideradas a natureza e a gravidade da infração cometida, os danos que dela provierem para a administração pública, as circunstâncias agravantes ou atenuantes e os antecedentes do agente. (Incluído pela Lei nº 13.655, de 2018) ; e 
§ 3º As sanções aplicadas ao agente serão levadas em conta na dosimetria das demais sanções de mesma natureza e relativas ao mesmo fato. (Incluído pela Lei nº 13.655, de 2018) (grifamos) 
35.	Tratando exclusivamente da "circunstância prática da ação do agente" prevista no § 1º do supracitado art. 22, tem-se que o Sr. Washington Reis de Oliveira, uma vez reempossado no cargo de Prefeito Municipal, ainda que as obras estivessem incompletas, o que era de seu notório conhecimento, posto o signatário da avença, e mesmo tendo recursos suficientes à sua disposição, o responsável, ainda assim, logrou devolver tal monta à sua origem, abrindo mão, manifestamente, de levar as obras a cabo, sem a apresentação de qualquer justificativa. Essa a "circunstância prática da ação do agente", ou melhor, da "omissão do agente" levada em consideração.
36.	Registre-se ainda não haver nos autos quaisquer indicações de "obstáculos e dificuldades reais do gestor", como diz o excerto legal supra, uma vez cuidar-se de situação de simples resolução, posto tratar-se de obra incompleta, contando ainda com os recursos disponíveis para a sua finalização, podendo-se destacar, em contrapartida e em detrimento das argumentações do defendente, os prejuízos então decorrentes, subsumindo-se no excerto "na aplicação de sanções, serão consideradas a natureza e a gravidade da infração cometida, a natureza e a gravidade da infração cometida, os danos que dela provierem para a administração pública", nos termos do §2º do art. 22 supra.
37.	E, como o Sr. Washington Reis de Oliveira foi o signatário da avença, bem como tratar-se de seu segundo mandato, não há também que se falar aqui, naturalmente, em prazo necessário para que o defendente pudesse se inteirar do funcionamento da máquina administrativa do Município, uma vez dela já ter pleno conhecimento, tanto lato sensu, já que em segundo termo à frente da Prefeitura, como stricto sensu, já que o signatário da avença, repise-se.
38.	Quanto à suposta infração ao supracitado princípio da intranscendência subjetiva das sanções, observa-se que referido instituto, consagrado pelo Direito Pátrio, busca, simplesmente, inibir a aplicação de sanções excessivamente severas às administrações "por ato de gestão anterior à assunção dos deveres públicos", ou seja, "não se pode penalizar quem não foi responsável direto pelos fatos", nos dizeres do Ministro Luiz Fux, do Supremo Tribunal Federal. 
39.	No presente caso, a infração percorreu o interregno das três gestões municipais, pois, como visto, a paralisação se deu na gestão do Sr. José Camilo, foi mantida pelo Sr. Alexandre Aguiar, com a devolução dos recursos e o consequente encerramento dos trabalhos alcançando o mandato do Sr. Washington Reis, tornando-os, objetivamente, responsáveis solidários pela não conclusão das obras, conforme demonstram os fatos. 
40.	Assim, evidentemente, não se está aqui na infringência de tal mandamento, posto buscar-se a responsabilização dos gestores que, efetiva e diretamente, deram causa objetiva ao dano ao erário verificado, paralisando a obra, deixando-a sem a necessária manutenção e ao sabor das intempéries, bem como não a retomando, mesmo estando com os recursos à disposição.
41.	No caso do Sr. Washington, especificamente, está-se a responsabilizá-lo pela não retomada das obras, materializada pela devolução dos recursos remanescentes à conta de origem, encerrando de vez os trabalhos que poderiam levar a execução do objeto da avença a bom termo, atendendo, assim, à sua finalidade precípua, que é a de bem atender a população alvo do ajuste, como aliás preconiza o caput art. 22 da LINDB supratranscrito, não havendo que se falar em inquiná-lo por qualquer infração cometida por terceiros, por evidente. 
42.	Também não merecem prosperar as alegações de que a causa da devolução dos recursos foi suposta inviabilidade técnica do projeto, uma vez tal análise já ter sido efetuada quando da celebração do ajuste, obviamente, tanto pelo Órgão Concedente, no caso, a Caixa Econômica Federal, detentora de expertise em projetos dessa natureza, quanto da área técnica da Municipalidade, que, repita-se, estava sob a gestão do próprio defendente à época da ocorrência dos fatos, ressaltando-se não constar dos documentos integrantes do convênio nenhum registro de queixa a esse respeito.
43.	Também não se encontram nos autos quaisquer documentos, sejam da Prefeitura de Duque de Caxias, sejam da CAIXA, indicando a ocorrência de circunstâncias supervenientes, detentoras do condão de inviabilizar a conclusão da obra, anotando que o Sr. Washington Reis, uma vez reempossado no cargo de Prefeito, demandou cerca de sete meses até que procedesse à devolução dos recursos, prazo suficiente para fazer registrar tais ocorrências junto à concedente, por óbvio. 
44.	Assim, conforme relato supra, as alegações de defesa apresentadas pelo Sr. Washington Reis de Oliveira não guardam qualquer elemento que afaste a responsabilidade que lhe é imputada, devendo, portanto, ser rejeitadas pelo Tribunal.
Alegações de Defesa do Sr. José Camilo Zito dos Santos Filho - Análise
45.	O Sr. José Camilo Zito dos Santos Filho, em suas alegações de defesa de Peça 25, p. 1-20, acompanhada dos documentos de Peças 26-27, inicialmente, afirma o que segue:
"O Jurisdicionado destaca, inicialmente, que nunca foi ordenador de despesa no Município. Em todas as suas gestões como Chefe do Executivo Municipal, sempre delegou competência aos Secretários Municipais para atuarem como ordenadores de despesas. Não se diga, sequer, que o Jurisdicionado assinou o Contrato de Repasse 2592.0213.38325/2006 (Siafi 584227) , e que por essa razão responderia (?) objetivamente por eventuais intercorrências verificadas em virtude de descumprimento do avençado. O mencionado Convênio foi assinado há 14 (quatorze) anos pelo então Prefeito Washington Reis, não se podendo, dessa forma, atribuir ao Jurisdicionado responsabilidade objetiva pelos fatos aqui analisados. Então, diante dessa realidade buscaram os técnicos outra forma de imputar responsabilidade ao Jurisdicionado, e lograram constatar 'inexecução parcial do objeto' e por essa razão atribuíram 'funcionalidade parcial' e 'funcionalidade inexistente' a determinadas etapas dos serviços que foram realizados, glosando os respectivos valores e a serem repostos aos cofres públicos a título de dano ao erário". 
"Esses aspectos relativos às 'funcionalidades' e decorrente dano ao erário serão melhor analisados oportunamente, mas o fato é desde logo exposto para que fique cristalino que, quaisquer fatos decorrentes de má execução ou execução parcial do contrato deverão ser atribuídos aos responsáveis pela gerência técnica do Contrato, no caso, o Secretário Municipal de Obras, a quem foi delegada competência para gerir e fiscalizar os serviços. A delegação de competência no âmbito do Município foi formalizada no Decreto Municipal 5.624/2009. Nesse Decreto o Jurisdicionado definiu as atribuições dos servidores públicos no tocante à responsabilidade decorrente da realização de pagamentos em todos os níveis, no âmbito da Prefeitura. Esse detalhamento está consubstanciado no art. 14 do Decreto Municipal 5.624/2009, decreto esse que sempre era mencionado no corpo dos contratos e convênios celebrados pelo Município, à exceção daqueles em que se exigia a presença do Chefe do Executivo. Pois bem, o art. 14 do Decreto 5.624/09 estabeleceu o roteiro a ser observado na Prefeitura para TODOS os processos que importavam em despesa, definindo a responsabilidade de cada setor por onde os processos deveriam tramitar. O caput do art. 14 não deixa qualquer dúvida de que toda a tramitação dos processos deveria obedecer ao disposto naquela norma legal: Decreto nº 5.624 de 19 de junho de 2009 (...) Art. 14 - Os processos administrativos em estágio de pagamento deverão observar as fases processuais estabelecidas abaixo...".	
46.		Na mesma linha, acrescenta o defendente que: 
"O Inciso IV do art. 4º do mesmo Decreto 5.624/09 dissipa qualquer dúvida que persista, relativamente aos responsáveis pela gestão financeira no Município: Art. 4º - Atendidos os requisitos acima para a instrução processual, o processo administrativo terá o seguinte trâmite: I - (...) "IV- Após o parecer prévio e aprovação da Procuradoria Geral do Município sobre os procedimentos acima citados, será o processo encaminhado à Subsecretaria de Planejamento e Orçamento para reserva de recurso orçamentário, devendo ser encaminhado para o Departamento de Programação e Gestão Financeira da Secretaria Municipal de Fazenda e Planejamento que emitirá o cronograma de desembolso máximo por período em conformidade com a disponibilidade financeira e encaminhará cópia ao setor de liquidação para fins de controle de execução orçamentária. Isso demonstra, E. Ministro Relator, que o Jurisdicionado proveu o Município dos adequados instrumentos normativos com vistas à tomada de decisões sobre despesas, o que por óbvio implicava na respectiva responsabilidade por estas. As decisões sobre execução dos contratos/convênios e respectivos pagamentos, repita-se, eram tomadas no âmbito das Secretarias competentes, especialmente Controladoria (opinando sobre o pagamento ou não) e Fazenda (Departamento de Programação e Gestão Financeira da Secretaria Municipal de Fazenda e Planejamento que emitia o cronograma de desembolso máximo por período em conformidade com a disponibilidade financeira) . O Jurisdicionado não pode furtar-se a insistir no tema da impossibilidade da imputação objetiva de responsabilidade, porque essa Eg. Corte de Contas tem uma longa história lastreada em entendimentos sobre o assunto que não pode sofrer abrupto retrocesso, criando um geral sentimento de insegurança jurídica naqueles que, hoje, exercem função pública em todo o País".
47.	A seguir, aduz aos autos excerto de decisum desta Corte de Contas, que, no seu entender corroboraria suas palavras, conforme segue: 
"É fato que há julgados do TCU sobre o assunto, mas é necessário que seja examinado o contexto de cada decisão. Iniciamos pelo exame do Acórdão 644/2012 do TCU, onde há referência à possibilidade de responsabilização do agente público por culpa na modalidade aqui mencionada, mas merece atenção o contido no item '19', que tem o seguinte teor: '19. Considerando a natureza subjetiva da responsabilidade perante esta Corte de Contas, todavia, é necessário identificar o elemento culposo ou doloso na conduta da autoridade política delegante para que se possa afirmar a existência de responsabilidade por ato ilícito e prejuízo ao erário. Não é outra a tese que se extrai do seguinte excerto do voto condutor do Acórdão 963/2003-TCU-Segunda Câmara: (...) 8.Ressalto que não é o fato, em si, de alguém ser um agente político que faz com ele esteja isento de qualquer responsabilidade por atos de execução. Entretanto, para que essa responsabilidade possa ser imputada, há que se demonstrar que o agente contribuiu de alguma forma para as irregularidades, ou que tinha conhecimento dessas irregularidades, ou que houve alguma omissão grave de sua parte' (grifamos) . Então, Eminente Relator, temos que tal precedente MILITA EM FAVOR DO JURISDICIONADO, porque 'há que se demonstrar que o agente contribuiu de alguma forma para as irregularidades...'. Necessário, primeiramente, que se constate a existência de irregularidade, e não há irregularidade no fato sob censura, conforme se demonstrará quando da análise de mérito. Depois, que se demonstre a CULPA do agente político".
48.	Prossegue o defendente, desta feita, afirmando:
"Inaceitável que se admita no âmbito da administração pública a aplicação do princípio da culpa presumida do Chefe do Executivo, no tocante aos atos ordinários internos praticados pelos servidores públicos. A apreciação da ocorrência da culpa, de natureza abstrata, não se dá por presunção, pois a aferição do comportamento do agente tem que ser in concreto. Especificamente no presente processo, qual 'conduta voluntária' adotada pelo Jurisdicionado teria provocado '...comportamento contrário aos padrões exigidos pelo Direito...', que resultando na conclusão pelas funcionalidades parcial e inexistente das obras questionadas? Eminente Ministro Relator, a culpa tem que ser demonstrada nos autos! Tem que ser provada! E que a prova seja extreme de dúvidas! Também a jurisprudência do Supremo Tribunal Federal está definida no sentido de proibir a mera responsabilização do ente público sem que haja a efetiva demonstração de elementos concretos da omissão culposa na fiscalização de contratos, o que se aplica sem reserva à hipótese destes autos. E na hipótese específica em que há delegação de competência, somente em caso de dolo ou culpa grave poder-se-ia admitir a responsabilização objetiva do Jurisdicionado". 
"Reitere-se, a culpa há que ser demonstrada, conforme se infere da decisão proferida pela Ministra Carmen Lúcia em Reclamação contra decisão proferida pela 10ª Turma do Tribunal Regional do Trabalho da 4ª Região no Recurso Ordinário n. 0001501-23.2010.5.04.0512: '8. Nesta análise inicial e provisória, tem-se que a autoridade reclamada não examinou o conjunto fático-probatório relacionado à execução e à fiscalização do contrato administrativo celebrado pela Administração Pública, a fim de apurar culpa (culpa in vigilando, in eligendo e in omittendo) . A atribuição de responsabilidade subsidiária pelo pagamento de obrigações trabalhistas decorreu da aplicação automática da Súmula n. 331 do Tribunal Superior do Trabalho, o que contraria o decidido na Ação Declaratória de Constitucionalidade nº 16. 9. Pelo exposto, sem prejuízo de reapreciação da matéria no julgamento do mérito, defiro a medida liminar pleiteada para suspender os efeitos da decisão proferida pela 10ª Turma do Tribunal Regional do Trabalho da 4ª Região no Recurso Ordinário n. 0001501-23.2010.5.04.0512". O 'conjunto fático-probatório', no dizer da Ministra Carmen Lúcia, tem que ser examinado neste processo, sob pena de incorrer-se em nulidade". (grifamos) 
"Ora, para a caracterização da culpa in vigilando (que seria a remota hipótese plausível) pressupõe-se a ocorrência de falha no dever de vigiar. Pois bem, se as obras foram paralisadas no ano 2012 e somente no ano 2018 (SEIS ANOS DEPOIS) foram constatadas as ausências de funcionalidade e/ou funcionalidade parcial, a quem deve ser atribuída a responsabilidade pela VIGILÂNCIA? Observe-se que o mandato do Jurisdicionado encerrou no dia 31/12/2012! Então, não é o bastante a presunção de que ocorreu falha no dever de vigiar, em se tratando de atribuição de responsabilidade objetiva ao Chefe do Executivo Municipal. O Jurisdicionado, portanto, carece de legitimidade para integrar o processo como responsável". 
49.	Principiando-se o exame das alegações de defesa acima transcritas, observa-se que as mesmas, em síntese, buscam transferir a responsabilidade acerca da irregularidade em tela aos funcionários subalternos ao então Prefeito, Sr. José Camilo. Para tanto, o defendente sustenta haver normativos municipais de delegação de competência, transferindo a tarefa de ordenar despesas aos Secretários Municipais, apresentando como prova o teor do Decreto nº 5.624 de 19 de junho de 2009.
50.	Ocorre que, em primeiro lugar, o supracitado decreto cuida apenas de "processos administrativos em estágio de pagamento", que "deverão observar as fases processuais estabelecidas abaixo", sendo direcionado exclusivamente à Secretaria Municipal de Fazenda. É consabido que a etapa do "pagamento" é apenas o estágio final da execução de uma despesa no setor público, precedido das etapas do "empenho", com a reserva orçamentária destinada a suportar o gasto, e da "liquidação", fase destinada à verificação da correção dos dados envolvendo o desembolso, para, ato contínuo, rumar-se à etapa do pagamento, fase final do processo. 
51.	Então, referido decreto municipal tem como escopo apenas um dos três estágios de execução da despesa no âmbito municipal, nada mais, tratando apenas de mero estabelecimento de rotina operacional, definida de acordo com as necessidades do ente público, com vistas apenas ao aprimoramento e bom funcionamento de suas práticas internas.
52.	Não obstante, cumpre salientar que, malgrado o Executivo Municipal possa, ao seu talante, estabelecer tais procedimentos e rotinas em toda a sua esfera de atuação, tal fato, ainda assim, não atua como um transferidor de "responsabilidades originais" para o funcionário executor da medida delegada, uma vez tratar-se de mera operacionalização de decisões tomadas pelo comando da Municipalidade, por evidente.
53.	No caso concreto, ainda que a referida delegação de competência sub-rogue a execução de tais tarefas, meramente administrativas, repita-se, as mesmas só foram levadas a termo após a decisão política do Executivo Municipal em celebrar a avença, obviamente, decisão essa indelegável aos funcionários subalternos, ainda que sejam os Secretários, posto inerente ao cargo de Prefeito.
54.	O mesmo se dá com o supracitado art. 4º do mesmo Decreto 5.624/09, que cuida apenas de orientações à Subsecretaria de Planejamento e Orçamento do Município com vistas à "reserva de recurso orçamentário, devendo ser encaminhado para o Departamento de Programação e Gestão Financeira da Secretaria Municipal de Fazenda e Planejamento que emitirá o cronograma de desembolso máximo por período em conformidade com a disponibilidade financeira e encaminhará cópia ao setor de liquidação para fins de controle de execução orçamentária". 
55.	Como se vê, trata-se, uma vez mais, apenas do estabelecimento de rotinas operacionais, apenas da definição de trâmites administrativos internos da Prefeitura, não se transferindo poder decisório algum. Na verdade, está-se determinando à subunidade como devem ser realizados tais procedimentos, ao contrário do que sustenta o defendente, quando alega que "o Jurisdicionado proveu o Município dos adequados instrumentos normativos com vistas à tomada de decisões sobre despesas, o que por óbvio implicava na respectiva responsabilidade por estas. As decisões sobre execução dos contratos/convênios e respectivos pagamentos, repita-se, eram tomadas no âmbito das Secretarias competentes, especialmente Controladoria (opinando sobre o pagamento ou não) e Fazenda (Departamento de Programação e Gestão Financeira da Secretaria Municipal de Fazenda e Planejamento que emitia o cronograma de desembolso máximo por período em conformidade com a disponibilidade financeira) ."
56.	Contudo, a despeito do acima relatado, cumpre consignar, uma vez mais, que a irregularidade atribuída ao defendente não se refere aos aspectos atinentes à etapa de pagamento das despesas, nem a qualquer outra fase do processo de sua execução. Imputa-se aqui ao Sr. José Camilo a responsabilidade de dar causa à paralisação das obras, mesmo contando com recursos disponíveis para a sua conclusão, conforme já relatado, não trazendo as argumentações acima qualquer efeito prático sobre o tema.
57.	A seguir, o responsável apresenta excerto do Acórdão 644/2012-TCU, que, no seu entender, advogaria a mesma tese por ele esposada, uma vez considerar ser "... necessário identificar o elemento culposo ou doloso na conduta da autoridade política delegante para que se possa afirmar a existência de responsabilidade por ato ilícito e prejuízo ao erário. Não é outra a tese que se extrai do seguinte excerto do voto condutor do Acórdão 963/2003-TCU-Segunda Câmara: (...) 8.Ressalto que não é o fato, em si, de alguém ser um agente político que faz com ele esteja isento de qualquer responsabilidade por atos de execução. Entretanto, para que essa responsabilidade possa ser imputada, há que se demonstrar que o agente contribuiu de alguma forma para as irregularidades, ou que tinha conhecimento dessas irregularidades, ou que houve alguma omissão grave de sua parte". (grifamos) 
58.	Ora, conforme se depreende do excerto supra, o Tribunal estabeleceu, com precisão, em primeiro lugar, que a conduta avaliada é a da "autoridade política delegante", e não a do "funcionário administrativo delegado", o que é natural, posto quem delega ser o detentor do poder natural da execução das tarefas, caso contrário não a poderia delegar, por lógico.
59.	E a demonstração de que "o agente contribuiu de alguma forma para as irregularidades", consubstancia-se, in casu, na paralisação das obras objeto do convênio em análise, mesmo contando com recursos para a sua conclusão, levada a cabo durante o mandato do Sr. José Camilo, uma vez a mesma remontar a 5/3/2012 (Peça 3, p. 4) , não podendo tal responsabilidade ser atribuída ao Secretário de Obras, mero executor das despesas, mero recebedor da delegação de competência originária do Chefe do Executivo Municipal. 
60.	Destaque-se ainda que, até aquele momento, a execução do ajuste se dava regularmente, com execução física correspondente ao volume de recursos financeiros liberados e sem indicação do contratante de quaisquer irregularidades, não havendo motivos para a Secretaria de Obras, de per si, por mero ato técnico, levasse-a à paralisação. Naturalmente, demandou-se decisão política para tanto, atribuição essa inerente ao cargo de Prefeito, não de Secretário. 
61.	Essa é a culpa do agente, objetivamente materializada e comprovada nos autos de forma irrefutável pelo laudo da CAIXA, que, mesmo após o envio de 5 (cinco) ofícios à Prefeitura, quais sejam, 771/2012, de 10/4/2012, 1103/2012, de 11/6/2012, 1406/2012, de 6/8/2012, 1619/2012, de 6/9/2012, e 2982/2015, de 9/9/2015 (Peça 3, p. 4) estabeleceu "obra paralisada e não atendimento às pendências para prestação de contas parcial com objetivo de dar continuidade ao processo", e que, "apesar dos esforços desta GIGOV, restaram infrutíferas as tentativas de solução do problema, o que levou à expedição de notificação, alertando a premência da instauração de TCE caso não houvesse a regularização" (Peça 3, p. 1-5) . 
62.	Esse o "conjunto fático-probatório relacionado à execução e à fiscalização do contrato administrativo celebrado pela Administração Pública, a fim de apurar culpa (culpa in vigilando, in eligendo e in omittendo) ", aludido pelo próprio responsável quando apresentou excerto de julgado do STF, conforme item 48 supra.
63.	O defendente indaga ainda sobre a sua responsabilidade acerca da ausência de funcionalidade da obra, uma vez a mesma ter sido constatada apenas em 2018, ao passo que seu mandato se encerrou em 31/12/2012, como quem busca transferir aos seus sucessores tal encargo. Ora, é evidente que os Prefeitos sucessores têm o seu quinhão de responsabilidade no fato, daí o fato de os mesmos também constarem do polo passivo da presente TCE.
64.	Ocorre que suas responsabilidades se dão devido à não retomada das obras, bem como pela não adoção de medidas visando à sua boa conservação, ao passo que a do Sr. José Camilo é centrada no ato objetivo da paralisação das mesmas, fato gerador das demais, levada a cabo, repise-se, ainda em 2012, último ano de seu mandato. Ou seja, sem a paralisação das obras, perpetrada pelo defendente, não haveria a ocorrência das demais irregularidades, posto dela decorrentes. 
65.	A seguir (Peça 25, p. 6-9) , o Sr. José Camilo sustenta ter ocorrido a "prescrição da pretensão punitiva neste processo", uma vez terem se passado mais de cinco anos deste a data da irregularidade e a notificação por parte do Tribunal, aduzindo trecho de julgado do Supremo Tribunal Federal, que, no seu entender, ampara seus dizeres, acrescentando que:
"Após o término do mandato do Jurisdicionado, em 2012, vieram dois novos gestores e, transcorridos mais de 8 (OITO) anos desde que as obras foram paralisadas, somente agora (JUNHO DE 2020) , o JURISDICIONADO FOI CITADO PARA APRESENTAR DEFESA sobre os fatos irregulares que lhes são imputados! Encontramos às fls. 06 do Relatório Preliminar, no item "38", a expressa confissão de que o Jurisdicionado jamais fora cientificado da existência de quaisquer processos na administração federal que tratassem do assunto: "38.Não há nos autos, todavia, informações sobre os motivos que deram ensejo à paralisação da execução do objeto, sendo devido, sob esse ângulo, a citação do prefeito à época da paralisação das obras...". (grifamos) Repita-se, foram necessários mais de OITO LONGOS ANOS, desde a data da paralisação das obras, para que alguém se desse conta de que havia necessidade de esclarecimentos sobre as razões da paralisação da execução do objeto contratado! Mas é importante que se perceba que a autoridade que procedeu à análise prévia constatou que, até a data da elaboração do Relatório (13 de maio de 2020) , o Jurisdicionado não fora cientificado dos fatos. Mas insiste-se em que o legislador ordinário estabeleceu regras claras de prescrição e de decadência no âmbito da administração federal, adotando o prazo de cinco anos como lapso temporal a partir do qual prescrevem certas pretensões punitivas do Estado. No presente caso a citação do Jurisdicionado só ocorreu neste ano de 2020, comunicando fatos ocorridos em 2012. Assim, decorridos vários anos, não pode mais o TCU realizar a persecução via Tomada de Contas Especial contra o Jurisdicionado, em razão de ter ocorrido a prescrição, uma vez que o processo de Tomada de Contas Especial não pode ser equiparado à ação de ressarcimento de que trata o § 5º do art. 37 da Constituição Federal de 1988, para efeito de prescrição. Não resta qualquer dúvida, portanto, de que se esgotou a pretensão punitiva do Estado relativamente à responsabilidade do Jurisdicionado nos fatos sob exame. A presente Tomada de Contas Especial, portanto, não pode prosperar!".
66.	Aqui, uma vez mais, carecem de fundamento as alegações do defendente, já que a pretensão punitiva do TCU, conforme Acórdão 1441/2016-TCU-Plenário, Relator: Benjamin Zymler, que uniformizou a jurisprudência acerca dessa questão, subordina-se ao prazo geral de prescrição indicado no art. 205 do Código Civil, que é de dez anos, contado da data de ocorrência da irregularidade sancionada, nos termos do art. 189 do Código Civil, sendo este prazo interrompido pelo ato que ordenar a citação, a audiência ou a oitiva dos responsáveis. No caso em exame, não houve a prescrição da pretensão punitiva do TCU, uma vez que a irregularidade sancionada se deu em 31/12/2012 para o Sr. José Camilo Zito dos Santos Filho, o termo final de sua gestão, e o Ofício citatório foi emitido pelo Tribunal em 14/5/2020 (Peça 22) .
67.                E, tratando ainda dos aspectos prescricionais da lide, quanto à prescrição da pretensão do ressarcimento ao erário, a jurisprudência desta Corte de Contas ainda é pacífica no sentido de que as ações de ressarcimento movidas pelo Estado contra os agentes causadores de danos ao Erário são imprescritíveis, nos termos do art. 37, § 5º, da Constituição Federal, da Súmula TCU 282 e de farta jurisprudência do Tribunal.
68.                Sobre o tema, reproduzimos trecho do voto condutor do Acórdão 6350/2020-TCU-Segunda Câmara, Rel. Min. Aroldo Cedraz, que bem elucida a questão envolvendo o recente julgamento pelo Supremo Tribunal Federal:
10. Não é do desconhecimento deste Tribunal que, na sessão virtual encerrada no dia 17/4/2020, o Plenário do Supremo Tribunal Federal, ao apreciar o Recurso Extraordinário 636.886, decidiu, em repercussão geral, com 7 votos favoráveis e 3 votos com ressalvas, fixar a tese de que "É prescritível a pretensão de ressarcimento ao Erário fundada em decisão do Tribunal de Contas.". Entretanto, a questão ainda está em análise interna pelo TCU, com vista à apresentação de recurso ao STF, prevalecendo a jurisprudência reinante, de modo que, neste momento, não há que se falar em prescrição do débito no prazo de 5 anos, como alega a recorrente.
11. Nesse mesmo sentido tem caminhado os julgados desta Corte de Contas, a exemplo do entendimento acerca da prescrição da pretensão ressarcitória do TCU apresentado pelo Ministro Benjamin Zymler (Acórdão 5236/2020-TCU-Primeira Câmara, Sessão de 05/05/2020) , in verbis:
"12. Enfatizo que estou aplicando a jurisprudência atual desta Corte de Contas sobre a matéria, consolidada na Súmula 282, para a prescrição do débito apurado e, no que tange à eventual aplicação de sanções, no incidente de uniformização de jurisprudência apreciado pelo Acórdão 1441/2016-TCU-Plenário, que adotou o prazo geral de prescrição indicado no art. 205 do Código Civil. Não desconheço que recentemente o Supremo Tribunal Federal, no âmbito do RE 636886/AL, fixou o seguinte enunciado para o Tema 899: "É prescritível a pretensão de ressarcimento ao erário fundada em decisão de Tribunal de Contas". Não obstante essa respeitável decisão, ainda pairam diversas dúvidas sobre a matéria, pois é possível a conclusão de que a deliberação não tratou da prescrição do processo de controle externo levado a cabo perante o Tribunal de Contas da União, mas sim da prescrição intercorrente ocorrida durante a fase de execução do acórdão condenatório do Tribunal.
13. A decisão do STF versou sobre recurso extraordinário interposto pela União contra acórdão do Tribunal Regional Federal da 5ª Região que negou provimento a embargos de declaração opostos contra acórdão de sua lavra, assim ementado:
"EMENTA: TRIBUTÁRIO. PROCESSUAL CIVIL. EXECUÇÃO FISCAL. PROCESSO PARALISADO POR MAIS DE CINCO ANOS. PRESCRIÇÃO INTERCORRENTE. OCORRÊNCIA. 1. Para fins práticos, deve-se observar quando a Fazenda Pública foi intimada a providenciar o andamento do feito. Passados cinco anos sem diligências concretas, ocorre a prescrição intercorrente. Caso haja suspensão na forma do art. 40, da Lei n. 6.830/80, ocorre a extinção se o feito permanecer paralisado por mais de seis anos. 2. Na hipótese dos autos, houve o arquivamento sem baixa do processo em 12.08.1999 e até a data da sentença extintiva do feito em 05.06.2006, a Fazenda Nacional não apresentou nenhuma medida concreta quanto à localização do devedor ou de seus bens. Revela-se, portanto, inequívoca a ocorrência da prescrição intercorrente."
14. 	No caso, a Fazenda Pública deixou a ação paralisada por mais de seis anos, o que ensejou a declaração de prescrição intercorrente no aludido caso concreto. Como se vê da leitura da ementa, a questão controversa em discussão naquela deliberação era unicamente a prescrição intercorrente ocorrida durante a fase de execução do acórdão condenatório do Tribunal.
15. Com base nessa possível interpretação, a matéria decidida no aludido feito não teria nenhuma repercussão de ordem prática e jurídica na presente tomada de contas especial, cujo título executivo extrajudicial ainda não se formou. Caso a AGU, na execução de eventual decisão condenatória proferida neste feito, deixe de adotar as medidas pertinentes dentro do prazo de cinco anos, aí sim haverá a aplicação da tese emanada no RE 636886, com o reconhecimento da prescrição intercorrente da ação de ressarcimento ao erário fundada em decisão de Tribunal de Contas (a ação de execução fiscal) , pela hipotética inação da Fazenda Pública.
16. Ainda que se interprete que a decisão do STF seja também aplicável à tramitação do processo de controle externo no âmbito do TCU, exsurgem outras diversas questões fundamentais para que esta Corte de Contas estabeleça novo tratamento acerca da prescrição do débito e da pretensão punitiva, em particular qual seria o dies a quo (data de ocorrência do fato irregular ou data do seu conhecimento pelo TCU) e as hipóteses de interrupção da prescrição.
17. Diante de todas as dúvidas ainda existentes sobre a decisão do STF no âmbito do RE 636886, opto por aplicar ao caso em exame a jurisprudência do TCU então existente, que se fundamenta no art. 37, § 5º, da Constituição Federal, no que tange ao ressarcimento do prejuízo, e no art. 205 da Lei 10.406/2002 (Código Civil) , no que se refere à pretensão punitiva." (grifos acrescentados) .
69.	        Como se observa, permanecem inalteradas no âmbito do Tribunal as teses sobre as prescrições da pretensão punitiva e do ressarcimento ao erário, indicadas no Acórdão 1441/2016-TCU-Plenário e na Súmula TCU 182, não se acolhendo as preliminares apresentadas pelo responsável.
70.	  Contudo, no caso concreto, tendo como parâmetro a tese firmada pelo STF, no RE 636.886, no sentido de que ambas pretensões do TCU (sancionatória e ressarcitória) sujeitam-se ao prazo prescricional de 5 anos previsto na Lei 9.873/1999, considerando, ainda, o sistema prescricional descrito na citada lei, tem-se, em relação ao termo inicial da contagem do prazo prescricional, o caput do art. 1º da citada Lei, que oferece solução que não destoa do modelo adotado pelo TCU no incidente de uniformização de jurisprudência, em que se examinou a prescrição da pretensão punitiva, nos termos do mencionado Acórdão 1441/2016-TCU-Plenário (Rel. Min. Benjamin Zymler) , com a adição da particularidade de explicitar o caso de infrações permanentes ou continuadas:
a) Regra geral: "data da prática do ato" (o que equivale a "ocorrência da irregularidade sancionada") ;
b) Regra especial: "no caso de infração permanente ou continuada, do dia em que tiver cessado".
71.		No presente caso, a data da prática do ato atribuída a cada um dos responsáveis se deu em 31/12/2012 e em 31/12/2016, para os Srs. José Camilo Zito dos Santos Filho e Alexandre Aguiar Cardoso, respectivamente, os termos finais das aludidas gestões, posto inquinados pela paralisação das obras, e, em 11/7/2017, para o Sr. Washington Reis de Oliveira, data do recolhimento do saldo remanescente do convênio, materializando, assim, o encerramento dos trabalhos, mesmo todos os gestores acima contarem com recursos suficientes para a sua conclusão, ressaltando-se que a obra estava paralisada desde 28/2/2011.
72.	       A Lei 9.873/1999, no art. 2º, ainda estabelece as causas interruptivas da prescrição punitiva, consoante abaixo transcrito, já na redação conferida pela Lei 11.941/2009:
Art. 2º Interrompe-se a prescrição da ação punitiva:
I - pela notificação ou citação do indiciado ou acusado, inclusive por meio de edital;
II - por qualquer ato inequívoco, que importe apuração do fato;
III - pela decisão condenatória recorrível.
IV - por qualquer ato inequívoco que importe em manifestação expressa de tentativa de solução conciliatória no âmbito interno da administração pública federal.
73.	Assim, considerando inclusive as causas de suspensão e de interrupção da prescrição, temos os seguintes eventos processuais:
	a) Data da prática dos atos:
		a.1) Data da paralisação das obras - 28/2/2011
		a.2) Sr. José Camilo Zito dos Santos Filho - 31/12/2012;
		a.3) Sr. Alexandre Aguiar Cardoso - 31/12/2016; e
		a.4) Sr. Washington Reis de Oliveira - 11/7/2017.
b) Notificação à Entidade Contratada - Prefeitura Municipal de Duque de Caixas/RJ (Sr. José Camilo Zito dos Santos Filho) , de 23/3/2012 (Peça 3, p. 20) , comunicando "obra paralisada desde 02/2011, estando sem registro de evolução física há mais de 150 dias, não executando os trabalhos necessários à consecução do objeto";
c) CE 833/13 GIDUR/RJ, de 26/2/2013 (Peça 6, p. 71-72) , atestando "encontrar-se com obra paralisada desde 02/2011, estando sem registro de evolução física há mais de 150 dias, não execução dos trabalhos necessários à consecução do objeto, a que alude este Contrato de Repasse, observando critérios de qualidade técnica, os prazos e custos previstos";
d) Parecer da CAIXA, de 23/1/2017 (Peça 3, p. 3-6) , comunicando que, "apesar dos esforços desta GIGOV, restaram infrutíferas as tentativas de solução do problema, o que levou à expedição de notificação, alertando a premência da instauração de TCE caso não houvesse a regularização";
e) Ofício 1483/2017, de 28/6/2017 (Peça 3, p. 21) , notificando o Sr. Washington Reis de Oliveira acerca de possibilidade de instauração da TCE;
f) Ofício 0061/2018, de 4/1/2018 (Peça 3, p. 22-23) , notificando o Sr. Alexandre Aguiar Cardoso acerca de possibilidade de instauração da TCE;
g) Edital de Notificação de 25/1/2018 (Peça 3, p. 26) , comunicando o Sr. Alexandre Aguiar Cardoso acerca de possibilidade de instauração da TCE;
h) Defesa apresentada pelo Sr. Alexandre Aguiar Cardoso em 12/3/2018 (Peça 3, p. 27-34) ;
i) Oficio 1016/2018/GIGOV/RJ, de 11/4/2018 (Peça 3, p. 35-36) , rejeitando as argumentações apresentadas pelo Sr. Alexandre Aguiar Cardoso;
j) Parecer PAT GIGOV/RJ 206/18, de 11/5/2018 (Peça 3, p. 9-13) , atestando a não conclusão e a deterioração das obras;
k) TCE 0248/2018/CEGOV/CAIXA, instaurando a presente TCE, em 29/5/2018 (Peça 3, p. 1) ;
l) Relatório de Tomada de Contas Especial 0248/2018, de 29/5/2018 (Peça 6, p. 92-94 e Peça 7, p. 1-2) ;
m) Relatório e Certificado de Auditoria da Controladoria-Geral da União, de 9/4/2019, (Peça 7, p. 12-17) ;
n) Ofício 173/2019/AECI-MDR, de 30/4/2019, encaminhando a presente TCE ao Tribunal, Peça 2, p. 1) ;
o) Despacho do titular da Secex/TCE autorizando a realização das citações propostas, em 14/5/2020 (Peça 12) ; e 
p) Ofícios citatórios de 14/5/2020, 22610/2020-TCU/Seproc, (Peça 19, p. 1-6) , 22609/2020-TCU/Seproc (Peça 21, p. 1-6) , 22617/2020-TCU/Seproc (Peça 22, p. 1-6) , 22606/2020-TCU/Seproc (Peça 20, p. 1-6) e 22607/2020-TCU/Seproc (Peça 18, p. 1-6) .
74.	Analisando-se a sequência de eventos processuais enumerados no item anterior, os quais teriam o condão de interromper a prescrição da ação punitiva desta Corte no entender do STF, observa-se que não transcorreu o prazo prescricional de 5 (cinco) anos entre cada evento processual e o seguinte. Portanto, mesmo levando-se em consideração o entendimento do STF, não teria ocorrido a prescrição da pretensão sancionatória e ressarcitória a cargo do TCU.
75.	          A seguir, o defendente busca demonstrar a ausência de pressupostos de desenvolvimento válido e regular do presente processo (Peça 25, p. 9-16) , conforme segue, apresentando também excertos de julgados do Tribunal que, no seu entender, amparariam seus argumentos:
"Ainda que por absurdo fosse ignorada por essa Eg. Corte de Contas a ocorrência da prescrição da pretensão punitiva do Estado contra o Jurisdicionado, certamente não prosperaria tal pretensão em razão da fatalidade do extenso lapso temporal decorrido desde o recebimento dos recursos na gestão do Jurisdicionado, circunstância que fere mortalmente o princípio constitucional da ampla defesa e do contraditório, ao tornar inviável o desenvolvimento válido e regular do processo. Isso porque, passados mais de 8 anos desde a aplicação dos recursos na administração do Jurisdicionado, somente agora os órgãos de controle no âmbito federal lograram cientificar aquele que julgam "responsável" dano ao erário para apresentar defesa sobre fatos cuja memória perdeu-se no tempo. Eminente Ministro Relator, como exigir-se ao Jurisdicionado a apresentação de defesa, com a juntada de documentos, sobre fatos que sequer os gestores que o sucederam conseguiram reunir? É certo que milita em favor do Jurisdicionado a constatação de que, durante sua gestão, houve a regular aplicação dos recursos: '25. Conclui-se que até a data da paralisação das obras, 05/03/2012 (peça 3, p. 4) , a execução do ajuste transcorreu sem sobressaltos, com execução física correspondente aos ao volume de recursos financeiros liberados e sem indicação do contratante de irregularidades, o que significa dizer que os recursos repassados ao ente contratado foram integralmente consumidos na execução do objeto (69,88%) .'. (grifamos) Todavia, a irregularidade que é atribuída ao Jurisdicionado transpassa tal período, o que exigiria a eventual apresentação de documentos gerados durante a sua gestão (2012) para demonstrar a funcionalidade das etapas executadas, e por óbvio, em razão do tempo, isso não é mais possível. Registre-se que o Jurisdicionado não deu causa ao decurso do extenso lapso temporal decorrido, pois sequer foi cientificado da existência de quaisquer procedimentos administrativos relativos aos fatos que ora lhes são imputados. Negar-se-lhe o direito de bem defender-se é ferir princípio constitucional intransponível, qual seja, da ampla defesa e contraditório. Essa Eg.Corte de Contas adotou, já de há muito, o entendimento de que "O longo decurso de prazo entre a ocorrência dos fatos e a realização de citação por parte desta Casa pode dificultar a produção de elementos probatórios e trazer prejuízo ao efetivo exercício do contraditório e da ampla defesa perante esta Corte.".
76.	Como se nota, o defendente aponta suposta ausência de pressupostos de desenvolvimento válido e regular do presente processo, uma vez, no seu entender, não terem sido observados os prazos regulamentares de notificação pela CAIXA e pelo Tribunal. Ocorre que tal argumentação não merece prosperar, senão vejamos.
77.	Em primeiro lugar, dever ressaltar que, a despeito das argumentações apresentadas pelo responsável, resta consignado não ter havido o transcurso de mais de dez anos desde o fato gerador sem que tenha havido a notificação do responsável pela autoridade administrativa federal competente (art. 6º, inciso II, c/c art. 19 da IN/TCU 71/2012, modificada pela IN/TCU 76/2016) , uma vez o fato gerador da irregularidade sancionada dar-se em 31/12/2012, o termo final da gestão do Sr. José Camilo Zito dos Santos Filho, tendo sido citado pelo Tribunal em 14/5/2020 (Peça 22) , além de notificado pela Caixa Econômica Federal apenas alguns dias após a paralisação da obra, em 23/3/2012, para "retomar a execução do objeto e atender as pendências para prestação de contas parcial ou devolver os recursos" (Peça 3, p. 20 e Peça 6, p. 94) .
78.	Adiante, em capítulo denominado "Razões de Mérito" (Peça 25, p. 16-19) , o defendente aduz o seguinte: 
"A conclusão adotada por essa Eg. Corte de Contas foi no sentido de responsabilizar o Jurisdicionado por 'deixar de dar continuidade às obras do repasse 2592.0213.38325/2006, restando inservível parte do projeto executado e sem condições de oferecer o benefício social esperado'. Essa conclusão consta do item "48", "Responsável 1", "Conduta", do Relatório de Exame Técnico realizado no âmbito dessa Corte. Consta do mesmo Relatório que o Jurisdicionado teria sido notificado dos fatos na data de 23/03/2012 (peça 3, p.20) (fls. 3 do mencionado Relatório) , o que não é confirmado pelo mesmo".
79.	Em primeiro lugar, cumpre consignar que a notificação constante da Peça 3, p. 20, cientificando o responsável acerca das consequências da paralisação das obras, ao contrário do que sustenta o defendente, foi, de fato, efetivamente recebida pelo mesmo, uma vez apresentar a sua rubrica, contando ainda com a indicação de seu RG: 03.657.828-4 e de seu CPF: XXX.548.287-XX, sendo todos os dados anotados de próprio punho.
80.	Prossegue o defendente:
"Também no presente Relatório sob análise afirma-se que a Caixa Econômica Federal teria realizado diversas visitas técnicas no Município para fiscalizar o cumprimento do contrato, chamando atenção o fato de que a última visita realizada pela Caixa ainda na gestão do Jurisdicionado, teria ocorrido em 02/02/2011 e a seguinte já em outra gestão somente ocorreu em 04/05/2018 (SETE ANOS APÓS) , tendo servido o Relatório dessa última visita técnica como instrumento que fundamentou as conclusões a que se chegou nesta TCE", e que "a questão básica a ser avaliada, em se tratando de mérito, diz respeito ao aspecto da 'funcionalidade' das obras executadas na gestão do Jurisdicionado. Vejamos. A conclusão do exame técnico para auferir a existência de dano ao erário relativamente aos itens acima listados (ESGOTAMENTO SANITÁRIO e REDE DE ABASTECIMENTO DE ÁGUA) foi de que tais serviços tornaram '... inservível parte do projeto executado e sem condições de oferecer o benefício social esperado'. Ora, a cronologia dos fatos milita em favor do Jurisdicionado. Veja-se que quando da visita técnica realizada pela CEF em 02/02/2011, o projeto apresentava um percentual de execução de 69,88%, tendo sido atestado pela Caixa que até 02/02/2011 houvera a 'regular execução do objeto' (item 23) ".
...
"Eminente Ministro Relator, o que temos aqui, confessado pelo técnico-analista da TCE, É QUE TODOS OS RECURSOS RECEBIDOS FORAM CORRETAMENTE UTILIZADOS PELO MUNICÍPIO ATÉ A DATA DE 05/03/2012. Nesse ponto precisamos voltar ao quadro de repasses encontrado no item '4' do presente Relatório, que apontam que o último repasse de recursos para execução das obras ocorreu na data de 09/08/2011, recursos esses que foram totalmente aplicados na realização das obras objeto do Convenio. A conclusão lógica e imune a sofismas, portanto, é a seguinte: (*) as obras foram paralisadas na gestão do Jurisdicionado em razão do esgotamento dos recursos, conforme explicitado no Relatório Preliminar desta TCE; (**) a CEF não realizou nenhum outro repasse de recursos, após a data de 09/08/2011, até o final da gestão do Jurisdicionado, o que o impediu de prosseguir na execução do projeto, já que utilizara o valor integral da contrapartida do Município (itens "4" e "24") ; (***) a Caixa atesta a "funcionalidade" regular das obras executadas até a paralisação das obras (item "25") ; (****) somente em 2018 a Caixa Econômica Federal realizou nova visita técnica, de onde "considerou (?) " que o ESGOTAMENTO SANITÁRIO e REDE DE ABASTECIMENTO DE ÁGUA era "... inservível parte do projeto executado e sem condições de oferecer o benefício social esperado". Então, se perda de funcionalidade houve, tal fato não ocorreu durante a gestão do Jurisdicionado, mas sim, de seus sucessores, que não deram continuidade ao projeto EMBORA HOUVESSE RECURSOS SUFICIENTES PARA TANTO, conclusão a que se chega em razão da noticiada devolução de numerário no ano 2017". (grifamos) 
...
"Ao que parece, na verdade a perda do benefício social, gerador da perda de funcionalidade, foi decorrente de fator superveniente, que por óbvio não possui nexo de causalidade com o fugaz período de paralisação observado na Gestão do Jurisdicionado (cerca de 8 meses) . Diferente dos 6 (seis) anos de paralisação ocorrida entre 2012 e 2018, quando se verificou a degradação dos serviços que foram realizados na gestão do Jurisdicionado, conforme constatado pelos técnicos da CEF em 2018: 'o canal onde deságuam os efluentes das redes encontra-se totalmente assoreado'; 'algumas bocas de lobo estão entupidas'; 'alguns trechos de sarjeta danificadas'; 'as redes de drenagem necessitam de desobstrução', etc. Depreende-se, portanto, que a obras executadas na gestão do Jurisdicionado detinham total funcionalidade, e que a EVENTUAL perda de funcionalidade NÃO OCORREU NA SUA GESTÃO, mas sim, dos seus sucessores. Repita-se, o Jurisdicionado não manteve em caixa quaisquer valores vinculados ao Convenio, já que aplicou adequadamente todo o valor recebido, conforme atestado nesta Tomada de Contas Especial. (vide item 25) Esses fatos evidenciam que a perda de funcionalidade vislumbrada na análise técnica dessa Eg. Corte de Contas não pode ser atribuída ao Jurisdicionado, devendo, portanto, ser excluído do rol de responsáveis neste processo". 
81.	Examinando-se as alegações de defesa supratranscritas, observa-se que, em síntese, as mesmas buscam afastar do defendente a responsabilidade pela deterioração da obra, que somente foi constatada pelo concedente em 2018, cerca de seis anos após a paralisação dos trabalhos. De fato. Conforme já mencionado, a CAIXA realizou visitas técnicas ao Município em 2/7/2008, 7/9/2008, 18/11/2008, 18/12/2008, 25/3/2009, 23/8/2010 e 2/2/2011 (Peça 5, p. 20, 24, 27, 30, 33, 47 e 52) , tendo atestado, nesta última visita, um percentual de execução física de 69,88% do objeto. Posteriormente, a Caixa realizou outra visita, em 4/5/2018, que fundamentou as conclusões lançadas no parecer constante à Peça 3, p. 9.
82.	Ou seja, o interregno verificado entre as duas últimas visitas foi de pouco mais de sete anos, já que a penúltima se deu em 2/2/2011, quando a obra ainda estava em andamento, e a última delas em 4/5/2018, seis anos após a interrupção dos trabalhos, em 5/3/2012, conferindo razão às informações aduzidas pelo defendente.
83.	Contudo, ainda que o Sr. José Camilo busque demonstrar que a deterioração observada pela Equipe de Vistoria da CAIXA, em 2018, não pode dizer respeito à sua gestão, uma vez encerrada em 31/12/2012, cumpre recordar, uma vez mais, que o ex-Prefeito não integra o polo passivo da presente relação processual devido a essa irregularidade, mas, sim, repise-se, por ter determinado a paralisação das obras, fato gerador das irregularidades seguintes.
84.	Por mais que o defendente tenha razão quando sustenta que, ao período de encerramento dos trabalhos, a execução física era compatível com os recursos liberados pela Caixa Econômica Federal, estimado em 69,88% do total acordado, não se pode dizer o mesmo quando aventa que a paralisação se deveu à insuficiência de recursos, senão vejamos.
85.	Compulsando-se os autos, tem-se, à Peça 6, p. 43-48, extratos bancários contendo toda a relação dos créditos disponibilizados à Prefeitura Municipal de Duque de Caxias, bem como os respectivos desbloqueios dos recursos, efetuados pelo concedente à medida da evolução física dos trabalhos.
86.	De tal quadro, nota-se, ab initio, a disponibilização, na conta corrente da Prefeitura, dos seguintes créditos autorizados, que, somados, perfazem o total de R$ 3.107.207,13, alcançando a totalidade dos recursos previstos para correrem à conta do Órgão Repassador, conforme segue:
	Data do Crédito
	Valor Creditado (R$) 

	15/8/2008
	1.020.371,45

	29/12/2008
	1.696.500,00

	23/1/2009
	143.042,50

	21/7/2009
	166.629,80

	15/1/2010
	80.663,38

	Total:
	R$ 3.107.207,13

87.	Dever elucidar que, nos Contratos de Repasse da Caixa Econômica Federal, os recursos são disponibilizados na conta corrente específica do convenente, sendo desbloqueados paulatinamente, de acordo com o andamento dos trabalhos, o que efetivamente aconteceu, conforme cronograma de liberação abaixo, cujo desbloqueio em conta pode ser devidamente constatado nos extratos bancários constantes da Peça 6, p. 43-48:
	Data do desbloqueio
	Valor desbloqueado (R$) 

	30/7/2008
	110.628,55

	3/10/2008
	353.004,11

	5/12/2008
	198.965,95

	29/12/2008
	198.797,41

	8/4/2009
	238.355,85

	29/1/2010
	115.385,08

	14/7/2010
	163.856,17

	9/12/2010
	196.798,87

	9/8/2011
	195.236,84

	Total:
	R$ 1.771.028,83

88.	Assim, subtraindo-se os R$ 1.771.028,83 efetivamente desbloqueados pela CAIXA do total de crédito disponibilizado, R$ 3.107.207,13, tem-se um saldo remanescente de R$ 1.336.178,30, referentes ao crédito que ainda poderia ser utilizado pela Prefeitura, lembrando que tal montante, devidamente acrescido de juros e correção monetária, culminou nos R$ 2.092.700,20, restituídos a título de saldo de recursos não desbloqueados, em 11/7/2017 (Peça 6, p. 58) , conforme se observa no extrato de Peça 6, p. 42.
89.	Em suma, malgrado o defendente alegue ter paralisado as obras devido à falta de recursos para finalizá-la, os fatos demonstram sobejamente o contrário, uma vez ainda haver restado crédito disponível na conta da Prefeitura, apenas estando bloqueados pela Caixa, principalmente porque a obra estava paralisada desde 2/2011, conforme a primeira notificação enviada ao ex-Prefeito (Peça 3, p. 20) . Isso impediu a aprovação da última parcela desbloqueada (Peça 3, p. 4) e, consequentemente, o não desbloqueio da parcela seguinte.
90.	 Situação essa reconhecida até pelo defendente, quando, tratando do exame de funcionalidade das obras, afirma que, "então, se perda de funcionalidade houve, tal fato não ocorreu durante a gestão do Jurisdicionado, mas sim, de seus sucessores, que não deram continuidade ao projeto EMBORA HOUVESSE RECURSOS SUFICIENTES PARA TANTO, conclusão a que se chega em razão da noticiada devolução de numerário no ano 2017".
91.	Ora, conforme mencionado, tal recolhimento somente foi possível devido ao crédito remanescente em conta, atuando como elemento comprobatório de sua disponibilidade o fato de o recurso estar consignado em conta corrente até o exercício de 2017, quando se deu a devolução.
92.	Dessa forma, verifica-se que as alegações de defesa apresentadas pelo Sr. José Camilo Zito dos Santos Filho não contêm elementos que afastem a responsabilidade que lhe é imputada, devendo ser rejeitadas pelo Tribunal.
Alegações de Defesa do Sr. Alexandre Aguiar Cardoso - Análise
93.	Já o Sr. Alexandre Aguiar Cardoso, em suas alegações de defesa de Peça 34, p. 1-17, acompanhada dos documentos de Peças 35-37, inicialmente, afirma o que segue:
"Impõe ser salientado, que o indigitado Contrato de Repasse foi celebrado em 29/12/2006, pelo então Prefeito Washington Reis, que exerceu seu 1º Mandato como Prefeito até o final do ano de 2008, sendo sucedido pelo Sr. José Camilo Zito dos Santos Filho, que exerceu seu mandato entre os anos de 2009 e 2012. Assim, verifica-se que o Requerente sucedeu este último, exercendo seu mandato entre 2013 e 2016, terminando em dezembro do citado exercício, tendo o Sr. WASHINGTON, sido eleito para exercer seu 2ª mandato de Prefeito do Município de Duque de Caxias para o período de 2017 a 2020. Portanto, temos que o Contrato foi celebrado em 2006, pelo então Prefeito WASHINGTON, que através da Concorrência Pública nº 06/2007, Processo Administrativo nº 54.209/2007, contratou a empresa Terraplanagem Ind. e Com. Carneiro Prata Ltda., para a execução das obras objeto do Contrato de Repasse". 
94.	Prossegue o defendente:
"Podemos observar que, a responsabilidade imputada aos agentes perante os Tribunais de Contas possui natureza subjetiva, conforme se extrai dos diversos julgados proferidos por este Colendo TCU", ..., "nesta linha, temos que para a responsabilização de um agente devem estar presentes os requisitos da responsabilidade subjetiva conforme descrita na legislação Pátria": 
"49. A responsabilidade dos administradores de recursos públicos, escorada no parágrafo único do art. 70 da Constituição Federal (...) segue a regra geral da responsabilidade civil. Quer dizer, trata-se de responsabilidade subjetiva. O fato de o ônus de provar a correta aplicação dos recursos caber ao administrador público não faz com que a responsabilidade deixe de ser subjetiva e torne-se objetiva. Esta, vale frisar, é responsabilidade excepcional, a exemplo do que ocorre com os danos causados pelo Estado em sua interação com particulares - art. 37, § 6º, da Constituição Federal. 50. A responsabilidade subjetiva, vale dizer, possui como um dos seus pressupostos a existência do elemento culpa." (Acórdão 249/2010-TCU-Plenário) 
95.	A seguir, aduz excerto de "lições apresentadas pelo Instituto Serzedello Corrêa em conteúdo programático, Aula 1, Introdução à Responsabilidade, idealizada para esta Colenda Corte, 2013, o seguinte":
"A responsabilidade nos processos dos tribunais de contas se origina de conduta comissiva ou omissiva do agente, dolosa ou culposa, cujo resultado seja a violação dos deveres impostos pelo regime de direito público aplicável àqueles que administram recursos do Estado ou ainda aos que, sem deter essa condição, causarem prejuízo aos cofres públicos". (grifamos) 
96.	Prossegue o defendente, afirmando ser imperativo "estarem presentes os requisitos necessários para que seja configurada a responsabilidade subjetiva dos agentes, da seguinte forma, também conforme os ensinamentos da literatura acima descrita: a) prática de ato ilícito na gestão de recursos federais por agente sob a jurisdição do tribunal, havendo ou não prejuízo ao Erário; b) existência de dolo ou culpa como elemento subjetivo da ação; e c) existência de nexo de causalidade entre a ação ou omissão do agente público ou privado e o resultado nocivo observado". (grifamos) 
97.	Comenta que: 
"Verifica-se, no âmbito dos Tribunais de Contas, que o ato ilícito deve ser apurado segundo conduta antijurídica praticada pelo agente público ou privado, não havendo necessariamente a ocorrência de dano. Ademais, para a apuração da conduta culposa ou dolosa, devem ser levadas em consideração uma ação ou omissão do agente em face de uma obrigação imposta, acarretando uma infração. Por último, necessário analisar a existência de nexo de causalidade entre o agir ou deixar de agir do agente e o resultado encontrado, na presente hipótese o suposto dano ocorrido. Além disso, também deve estar presente a individualização da conduta do agente, ou seja, necessário identificar como aquele contribuiu para o resultado alcançado, considerando que sua responsabilidade é individual. Portanto, em suma, segundo a literatura apontada e que serve de base para este próprio Colendo TCU, temos o seguinte quadro: (grifamos) 
Ressaltamos que para imputar responsabilidade a alguém, três requisitos devem ser identificados: a) prática de irregularidade (ato ilícito) na gestão de recursos federais por agente sob a jurisdição do tribunal, havendo ou não prejuízo ao Erário; b) dolo ou culpa e c) nexo de causalidade entre a ação ou omissão do agente público ou privado e o resultado nocivo observado. Examinamos também que o dever de reparar um prejuízo causado ao Erário independe da intenção do agente que praticou o ato irregular, bastando, sob o exame da conduta, que tenha atuado com culpa estrito senso. A distinção entre o dolo e culpa tem importância para fins de quantificação da pena a ser aplicada, eis que maior censura merece aquele que deliberadamente quis cometer o ilícito. Vimos, também, a acentuada relevância no exame individual da conduta de cada agente envolvido no processo, pois não se admite análise de conduta por atacado, sem apreciar as peculiaridades e circunstâncias que cercavam cada agente".
98.	A seguir, o defendente passa a tratar da estrutura e dos componentes da Matriz de Responsabilização, afirmando que:
"Assim, apontados os requisitos necessários que devem estar presentes para a responsabilização do agente, sem o qual não há como imputar responsabilidade ao agente, verifica-se a necessidade da existência da chamada "matriz de responsabilização", para identificação clara dos responsáveis pelo dano causado e suas condutas. Observa-se da Portaria Adplan nº 1/2010, elaborada pela Secretaria Adjunta de Fiscalização desta Colenda Corte de Contas, a necessidade obrigatória da presença da "matriz de responsabilização", bem como a orientação para a sua elaboração. Verifica-se em resumo, que devem constar da "matriz de responsabilização" os requisitos já dispostos acima, ou seja, devem estar identificados os requisitos necessários à responsabilização do agente. Portanto, iremos 'aproveitar' a 'matriz de responsabilização' constante dos autos para verificar que não estão presentes os requisitos para imputar ao Defendente sua responsabilidade no presente caso".
99.	Pois bem. Principiando-se o exame das alegações de defesa apresentadas pelo Sr. Alexandre Aguiar, observa-se que o defendente, ab initio, traça o percurso histórico dos mandatos dos três responsáveis solidários à frente do Executivo Municipal de Duque de Caxias/RJ, como quem busca, supõe-se, estabelecer quais seriam as responsabilidades de cada um deles.
100.	Ato contínuo, o responsável tece comentários acerca da responsabilidade subjetiva dos agentes públicos, devidamente sacramentada nos julgados desta Corte de Contas, apresentando, inclusive, material de treinamento elaborado pelo nosso zeloso Instituto Serzedello Corrêa - Escola Superior do Tribunal de Contas da União, professando que "a responsabilidade nos processos dos tribunais de contas se origina de conduta comissiva ou omissiva do agente, dolosa ou culposa, cujo resultado seja a violação dos deveres impostos pelo regime de direito público aplicável àqueles que administram recursos do Estado ou ainda aos que, sem deter essa condição, causarem prejuízo aos cofres públicos". (grifamos) 
101.	O Sr. Alexandre Aguiar prossegue, afirmando deverem estar presentes "os requisitos necessários para que seja configurada a responsabilidade subjetiva dos agentes, da seguinte forma, também conforme os ensinamentos da literatura acima descrita", quais sejam, a prática de ato ilícito, a existência de dolo ou culpa, e o nexo de causalidade entre a ação ou omissão do agente e o dano causado.
102.	De fato. Compulsando-se o manual do Instituto Serzedello Corrêa atinentes às Tomadas de Contas Especiais, observa-se que, quando trata do tema "Responsabilização", a jurisprudência da Casa estabelece que: 
"A responsabilidade perante o TCU, conforme jurisprudência consolidada da Corte de Contas, segue a regra geral da responsabilidade jurídica quanto à exigência de comprovação de dolo ou culpa em sentido estrito para que se possa atribuir determinado resultado ilícito a alguém. Regra geral, basta a comprovação da culpa em sentido estrito para que se configure a responsabilidade subjetiva. Nesse sentido, examinemos o seguinte enunciado da jurisprudência selecionada (Acórdão 635/2017-TCU-Plenário - Min. Relator Aroldo Cedraz) : A responsabilidade dos jurisdicionados perante o TCU é de natureza subjetiva, caracterizada mediante a presença de simples culpa stricto sensu, sendo desnecessária a caracterização de conduta dolosa ou má-fé do gestor para que este seja responsabilizado. Desse modo, é suficiente a quantificação do dano, a identificação da conduta do responsável que caracterize sua culpa, seja por imprudência, imperícia ou negligência, e a demonstração do nexo de causalidade entre a conduta culposa (stricto sensu) e a irregularidade que ocasionou o dano ao erário". (grifamos) 
103.	Assim, como bem asseverou o defendente, para que se possa responsabilizar qualquer gestor de recursos públicos, necessária a presença dos três requisitos supracitados, a prática de ato ilícito, a existência de dolo ou culpa, e o nexo de causalidade entre a ação ou omissão do agente e o dano causado. Comecemos pelo primeiro deles.
104.	Cumpre aqui traçar breve roteiro acerca do histórico dos fatos, relembrando que o Contrato de Repasse 2592.0213.383-25/2006 foi firmado em 2006, ainda no primeiro mandato do Sr. Washington Reis de Oliveira, com vigência de 29/12/2006 a 29/5/2017, contando com repasses integrais por parte da Caixa Econômica Federal.
105.	Contudo, a vigência do convênio alcançou o mandato do Sr. José Camilo Zito dos Santos Filho (gestão 2009-2012) , quando, em 5/3/2012, deu-se a paralisação da obra, bem como o do defendente, o Sr. Alexandre Aguiar Cardoso, que ocupou o cargo de Prefeito de Duque de Caxias no quadriênio 2013-2016, para, por fim, encerrar-se no segundo mandato do Sr. Washington, quando do recolhimento do saldo de recursos não desbloqueados, em 11/7/2017.
106.	Em assim sendo, qual o ato ilícito, comissivo ou omissivo, atribuído ao Sr. Alexandre Aguiar, uma vez referido gestor não ter sido o signatário da avença, posto o Sr. Washington Reis, nem o que deu causa à paralisação da obra, Sr. José Camilo, tampouco o agente recolhedor do saldo do convênio, pondo fim ao contrato de repasse, novamente o Sr. Washington?
107.	Observe-se que, uma vez empossado o Sr. Alexandre Aguiar no cargo de Prefeito de Duque de Caxias, em 1/1/2013, o Contrato de Repasse em tela estava com as suas respectivas obras paralisadas há cerca de oito meses, desde 5/3/2012, mas, conforme mencionado nos itens 86 a 88 supra, havia o montante de R$ 1.336.178,30 na conta corrente da Prefeitura, apenas pendente de desbloqueio por parte da CAIXA, valor esse resultante da subtração do total de crédito disponibilizado, R$ 3.107.207,13, com os R$ 1.771.028,83 efetivamente desbloqueados pela CAIXA.
108.	Ainda assim, durante os quatro anos de seu mandato, não se logrou a retomada das obras, culminando na devolução de tais recursos, devidamente acrescidos de juros e correção monetária, somando R$ 2.092.700,20, restituídos a título de saldo de recursos não desbloqueados, em 11/7/2017 (Peça 6, p. 58) , conforme se observa no extrato de Peça 6, p. 42.
109.	Ou seja, durante todo o seu mandato, as obras permaneceram completamente paralisadas, mesmo contando com a possibilidade de utilização de recursos já disponibilizados pela CAIXA, acarretando a consequente deterioração das etapas já construídas, estimadas pelo concedente em 69,88% do total previsto, levando, indubitavelmente, ao dano ao erário objeto da presente TCE.  Esse o ato ilícito omissivo atribuído ao Sr. Alexandre Aguiar, pois, uma vez contratados os serviços, o Município passou a ter o dever de agir, por evidente, e, uma vez não o fazendo, cumpre responsabilizar o agente omissivo.
110.	E a caracterização da culpa em sentido estrito se dá na medida em que era plenamente perceptível pelo referido gestor, posto senso comum, que, ainda que parcialmente construídas, as obras careciam do seu óbvio complemento, pois, caso contrário, teria início, fatalmente, o processo de deterioração das mesmas, culminando em dano efetivo ao erário. Além disso, também é de senso comum que a incompletude das obras impediria a sua boa utilização, causando evidente prejuízo à população alvo do ajuste.
111.	Já quanto ao nexo de causalidade, o mesmo se estabelece na medida em que a conduta omissiva do agente acima descrita, indubitavelmente, contribuiu para a não conclusão das obras, sendo fator determinante para o prejuízo financeiro verificado, bem como para que a população alvo do ajuste não pudesse desfrutar dos benefícios que as obras lhe trariam, restando privada de seus préstimos, caracterizando, assim, flagrante dano ao erário, uma vez não alcançados os objetivos da avença.
112.	Dessa forma, restam manifestamente presentes os três requisitos apontados pelo próprio defendente, definidores da responsabilização do agente, atendendo, assim, aos preceitos estabelecidos no Acórdão 635/2017-TCU-Plenário transcrito no item 102 supra.
113.	Adiante, o responsável acrescenta que:
"Consoante já demonstrado, devem estar presentes na presente hipótese todos os requisitos necessários à responsabilização do Defendente, considerando a natureza jurídica subjetiva da responsabilização das Cortes de Contas. Passemos, portanto, a demonstrar a ausência desses requisitos para a responsabilização do Defendente na hipótese. 1. Ausência de prática de ato ilícito pelo Defendente: Infere-se do parecer elaborado pelo I. Corpo Técnico deste Egrégio TCU que o ato ilícito praticado pelo Defendente estaria resumido pela conduta de 'deixar de dar continuidade às obras do Contrato de Repasse 2592.0213.383- 25/2006, restando inservível parte do objeto executado e sem condições de oferecer o benefício social esperado'. Pois bem, a conduta apontada simplesmente nunca existiu!!! Explica-se. Temos que o contrato de repasse foi celebrado no longínquo ano de 2006, tendo havido inúmeras prorrogações de prazo para a conclusão das obras e atendimento pleno ao referido repasse. Verifica-se ainda que o último repasse de valores se deu em 09/08/2011, ou seja, quase 1 (um) ano e meio antes do início do mandato do Defendente, que não recebeu qualquer valor do referido contrato de repasse. Observa-se dos email's acostados aos autos em especial às fls. 208/222v, que o Defendente através de sua Secretaria Municipal de Obras, desde o início de sua gestão procurou dar prosseguimento às ações necessárias ao cumprimento do contrato de repasse objeto da presente Tomada de Contas Especial. Note-se pelo email de 06/08/2012, fls. 208/209, que já existiam pendências referentes aos repasses de valores do indigitado contrato, consubstanciado no Ofício nº 1406/2012/Gerência de Filial de Desenvolvimento Urbano e Rural - RJ".
114.	Como se nota na transcrição supra, o defendente argumenta que, por meio das comunicações eletrônicas mencionadas, buscou realizar tratativas junto à Caixa Econômica Federal com vistas ao restabelecimento do contrato, almejando retomar as obras paralisadas, intentando afastar, assim, a inquinação de conduta omissiva que lhe é atribuída.
115.	Ocorre que, compulsando-se tais comunicações eletrônicas, observa-se que elas, na verdade, tratam apenas de notificações da CAIXA à Prefeitura, seja encaminhando relatório de pendências ainda por serem resolvidas, conforme Ofício 1406/2012 (Peça 34, p. 9) , seja comunicando sobre os resultados do exame de prestações de contas (Peça 34, p. 9-10) , ou, ainda, expedientes internos da própria CAIXA dando conta da situação de paralisação da obra há mais de 150 dias (Peça 34, p. 10) .
116.	Das referidas comunicações, consta ainda o Ofício 566/2013 GIDUR/RJ, de 22/4/2013, comunicando à Prefeitura que o seu pedido de prorrogação de prazo de vigência do contrato de repasse havia sido indeferido pela CAIXA, uma vez tratar-se "de operação contratada em 29/12/2006 e que não houve evolução física da obra executada desde fevereiro de 2011; e a justificativa apresentada é a mesma da prorrogação de vigência anterior".
117.	Ou seja, não houve a adoção de medida prática alguma pela Prefeitura visando à conclusão do convênio durante o mandato do defendente, atuando como elemento probatório o fato de as pendências apontadas pela CAIXA permanecerem sem a devida solução por parte da Prefeitura, não se podendo caracterizar tais documentos como prova de atuação efetiva do responsável com vistas ao restabelecimento das obras, por evidente.
118.	Apenas pleitear a prorrogação do contrato, sem que as pendências apontadas pelo Órgão Repassador tivessem sido efetivamente sanadas, o que levaria a uma quase certa denegação, configura-se como medida meramente protocolar, sem efeito prático algum, apenas com o fito de registrar suposta intenção em um documento, nada mais.
119.	Ato contínuo, o defendente acrescenta que:
"Mais adiante e por motivos que realmente o Defendente não se recorda, a uma pelo tempo transcorrido, vez que os fatos se deram há quase 7 (sete) anos, e, por outro lado, porque as ações estavam sob a responsabilidade do então Secretário Municipal de Obras, verifica-se a existência do email datado de 09/09/2015, onde a CEF através do Ofício nº 2982/2015/GIGOV/RJ, acusa o recebimento do Ofício nº 974/SMO/2015, dando conta do encaminhamento de planilha orçamentária e nova licitação para contratação de empresa com o objetivo de dar prosseguimento ao contrato de repasse. Nota-se assim, que o Defendente através de seu Secretário Municipal de Obras, competente para a realização dos atos necessários ao cumprimento do contrato de repasse objeto da presente TC, não ficou inerte em nenhum momento durante o seu mandato, como se verifica dos email's acostados. Portanto, não se pode falar em hipótese alguma que o Defendente "deixou de dar continuidade às obras do Contrato de Repasse", como consta do relatório elaborado pelo I. Corpo Técnico e presente também na "matriz de responsabilização". Assim, verifica-se a ausência de um dos requisitos para a responsabilização do Defendente, qual seja, a ação ou omissão revestido no desatendimento de obrigação imposta, vez que aquele atuou durante todo o seu mandato para dar continuidade nas ações necessárias ao cumprimento do contrato de repasse, como se infere dos citados email's". (grifamos) .
120.	Examinando-se o documento epigrafado (Peça 34, p. 11) , trata-se de expediente datado do final de 2015, mais de dois anos após o pedido de prorrogação rejeitado pelo concedente, cuidando apenas de resposta da CAIXA acerca de, supõe-se, pedidos de esclarecimentos da Prefeitura, acusando, todavia, a sua incompletude, uma vez demandando ainda extensa lista de documentos pendentes de apresentação pela Municipalidade, não tendo o condão probatório alegado pelo defendente.
121.	Passa agora o Sr. Alexandre Aguiar a cuidar, especificamente, do tema "nexo de causalidade", asseverando que:
"Observa-se do parecer elaborado pelo I. Corpo Técnico, bem como da 'matriz de responsabilização' acostada aos autos, que conclui-se pela existência de nexo de causalidade na hipótese, tendo em vista 'a ausência das providências necessárias à conclusão dos serviços pactuados objeto do Contrato de Repasse 2592.0213.383-25/2006 resultou na impossibilidade de aproveitamento de parte da parcela executada, e, consequentemente, em correspondente prejuízo ao erário'. Pois bem, o Defendente não irá repetir os argumentos e as transcrições dos email's já realizados alhures, vez que aqueles além de demonstrarem que não houve o cometimento de qualquer ato ilícito, ou ainda ação ou omissão que pudesse ensejar o preenchimento do requisito necessário à sua responsabilização, também demonstram de forma indene de dúvida a inexistência de nexo causal para o resultado apontado. Conforme se extrai da Portaria Adplan nº 1/2010, 'a demonstração da culpa é essencial, para que se possa demonstrar o nexo de causalidade. A inexistência de nexo de causalidade significa que o gestor não pode ser responsabilizado pelo resultado'. Em outras palavras 'o nexo de causalidade evidencia a relação de causa e efeito entre a conduta do responsável e o resultado ilícito', devendo aquela estar consubstanciada nas ações e/ou omissões do agente, apuradas em sua conduta".
"Na presente hipótese, como já transcrito, o nexo de causalidade residiria segundo o I. Corpo Técnico na 'ausência de providências' pelo Defendente para dar prosseguimento ao contrato de repasse. Entretanto, os email's acostados demonstram com clareza solar que o Defendente determinou ações para o prosseguimento do contrato de repasse, inclusive com a realização de nova licitação para contratação de empresa para dar continuidade as obras existentes e abandonadas desde 02/2011. Portanto, o nexo de causalidade apontado simplesmente não existe, considerando as ações tomadas de forma direta pelo Defendente ou através de seu Secretário Municipal de Obras, como evidenciado pelo email de 09/09/2015, fls. 222/222v, devendo, portanto, ser afastada a presença de mais um requisito para responsabilização daquele". 
122.    	  Nos já mencionados manuais do Instituto Serzedello Corrêa cuidando de Responsabilização nas Tomadas de Contas Especiais, especificamente tratando de "nexo de causalidade", observam-se os seguintes ensinamentos:
"Em regra, promove-se o exame minucioso dos fatos para determinar os antecedentes que mantém relação de necessidade com o resultado para que sejam considerados como causa das irregularidades apuradas no processo. Na TCE, essa avaliação é ainda mais importante, uma vez que podem ser identificadas condutas que concorreram para a irregularidade, mas que não mantenham relação causal com o prejuízo. Destaque-se que no voto condutor do Acórdão 1721/2016-TCU-Plenário, o relator defendeu a utilização da teoria dos danos diretos e imediatos, conforme o seguinte excerto:
69. No que se refere ao estabelecimento do nexo de causalidade para fins de responsabilização, a doutrina e a jurisprudência acolhem majoritariamente a teoria do dano direto e imediato, também chamada teoria da interrupção do nexo causal, em detrimento da teoria da equivalência das causas e da teoria da causalidade adequada. Trata-se, inclusive, da teoria adotada pelo Código Civil, conforme reconhecido pelo STF no RE 130.764/PR, ainda na égide da codificação anterior: 'Em nosso sistema jurídico, como resulta do disposto no artigo 1.060 do Código Civil, a teoria adotada quanto ao nexo de causalidade é a teoria do dano direto e imediato, também denominada teoria da interrupção do nexo causal. Não obstante aquele dispositivo da codificação civil diga respeito à impropriamente denominada responsabilidade contratual, aplica-se ele também à responsabilidade extracontratual, inclusive a objetiva, até por ser aquela que, sem quaisquer considerações de ordem subjetiva, afasta os inconvenientes das outras duas teorias existentes: a da equivalência das condições e a da causalidade adequada'. 
70. Segundo a teoria da interrupção do nexo causal, entre as várias circunstâncias a que se reporta o resultado, causa é aquela necessária e mais próxima à ocorrência daquele. Nessa linha de raciocínio, entendo que, na presente situação concreta, o dano ao erário foi diretamente causado pela conduta omissiva dos agentes administrativos encarregados de supervisionar e gerenciar a obra, os quais, primeiramente, se abstiveram no dever de acompanhar a obra e evitar a sua execução em desconformidade com o contrato e, posteriormente, atuaram no sentido de viabilizar a assinatura do Termo Aditivo 3/2003 sem apontar a necessidade de promoção do reequilíbrio econômico-financeiro da avença". (grifamos) 
Deve-se ressaltar que a causalidade tanto pode ser comissiva quanto omissiva, esta última de natureza normativa e não física. Assim, no caso de responsabilidade por omissão, é indispensável evidenciar a conduta esperada e o dever jurídico que vinculavam o agente omisso no contexto de fato". (grifamos) 
123.	Diante dos excertos acima transcritos, observa-se, claramente, a conceituação da omissão do agente, causadora de dano ao erário, como a não adoção de "conduta esperada", associada ao "dever jurídico", ambos fatores vinculantes do agente omisso no contexto do fato examinado.
124.	Conforme já mencionado na presente instrução, assim que a Prefeitura Municipal de Duque de Caxias formalizou o contrato de repasse com a Caixa Econômica Federal, natural e imediatamente, surge o dever de agir por parte da Municipalidade, uma vez terem sido disponibilizados os recursos pleiteados, haver prazos a serem observados, cronogramas a serem cumpridos, dentre outras obrigações inerentes à avença.
125.	Dessa forma, uma vez assinado o compromisso, emergem, automaticamente, a "conduta esperada" e o "dever jurídico" do agente signatário, no caso, repita-se, a Prefeitura Municipal, comandada, evidentemente, pelo Chefe do Executivo Municipal, que, uma vez formalizado o ajuste, tem a obrigação formal, jurídica, de levar a bom termo as obras previstas no Plano de Trabalho, ainda que não tenha sido o signatário da peça, recebida de seu antecessor.
126.	E tal conduta, associada a tal dever, ganha contornos ainda mais prementes quando se observa o contexto pátrio, abarrotado de municípios carentes de todos os serviços de infraestrutura urbana, não se podendo sequer cogitar da hipótese de um dos aquinhoados por significativa parcela dos, diga-se, escassos recursos públicos, simplesmente abrir mão de finalizar as obras previstas, que, quando da sua paralisação, alcançavam já quase 70% de execução física, mesmo contando, repita-se e enfatize-se, com os recursos disponíveis na conta corrente do Município, apenas pendentes de desbloqueio por parte da CAIXA.
127.	Nesse contexto, tal conduta omissiva, quase negligente, galga o terreno da desfaçatez para com o dinheiro e os bens públicos, haja vista manifesto desinteresse em se concluir obra de tamanha importância para a Municipalidade, relegando, ainda, toda a parcela já executada ao sabor das intempéries e das forças do acaso, uma vez abandonada durante longos anos. Assim, estabelece-se, claramente, o nexo de causalidade entre a conduta omissiva do agente e o dano flagrante causado ao erário, pois não adotou a "conduta esperada", originária do "dever jurídico" de agir.
128.	A seguir, tratando do quesito "culpabilidade", o defendente afirma:
"Verifica-se que o aspecto "culpa", para configuração entre os requisitos necessários para responsabilização do agente, pode se dar por conduta comissiva ou ainda omissiva, como se pretende atribuir ao Defendente na presente hipótese. Nessa linha, para a responsabilização do agente no âmbito dos Tribunais de Contas, não importa a princípio se a conduta perpetrada é culposa, quando não se possui a intenção de alcançar o resultado obtido, ou dolosa, quando se pretende o resultado. Temos que a conduta culposa pode se manifestar pela negligência, impudência e imperícia do agente, além da culpa 'in vigilando' e 'in eligendo'. Observa-se dos fundamentos do parecer conclusivo do I. Corpo Técnico que aquele asseverou que 'não há excludentes de ilicitude, de culpabilidade e de punibilidade. É RAZOÁVEL SUPOR que o responsável tinha consciência da ilicitude de sua conduta. Era exigível conduta diversa da praticada, qual seja, dar continuidade às obras do Contrato de Repasse 2592.0213.383- 25/2006'. Preceitua o I. Corpo Técnico que não existem nos autos excludentes de ilicitude, de culpabilidade e de punibilidade a afastar a responsabilização do Defendente na hipótese. 58-. Além disso, assevera ainda, que seria 'RAZOÁVEL SUPOR que o responsável tinha consciência da ilicitude de sua conduta'. Ora, a culpabilidade do agente deve ser apontada de forma clara e indene de dúvida, e na hipótese isso não ocorreu. Vejamos. Destaque-se que o parecer técnico aponta com irregularidade a ocorrência de 'dano provocado ao erário decorrente de ato de gestão ilegítimo', consubstanciando a culpa do Defendente simplesmente pela suposta omissão em dar cumprimento ao contrato de repasse. Percebe-se, que o I. Corpo Técnico utilizou-se da mesma premissa factual, qual seja, suposta omissão no cumprimento do contrato de repasse para responsabilizar o Defendente apurando-se os requisitos com base em uma única suposta conduta. Entretanto, como já vimos anteriormente os email's acostados afastam qualquer suposta omissão do Defendente na tentativa de dar prosseguimento ao referido Contrato, bem como afasta também a sua culpabilidade na hipótese. Verifica-se que o Defendente não agiu de modo algum com imperícia, impudência ou negligência, pelo contrário, tão logo iniciou seu mandato e foi cientificado da existência do contrato de repasse e suas pendências determinou o pedido de prorrogação de prazo para poder cumprir as exigências existentes, bem como analisar a possibilidade da continuidade das ações necessárias ao cumprimento do Contrato. Não há se falar inclusive na existência de culpa nas modalidades 'in vigilando' ou 'in eligendo', vez que a competência do Secretário de Municipal de Obras advém de Decreto Municipal nº 6.028/2011, que confere aos secretários municipais a gestão das respectivas secretarias, bem como dos contratos e convênios existente".
129.           Prossegue o defendente afirmando que:
"Portanto, de plano afasta-se qualquer alegação de culpa 'in eligendo' que possa ser ventilada, vez que a legislação municipal deixa clara a competência do Secretário Municipal de Obras para sua atuação. Sequer pode-se apontar culpa do Defendente na modalidade 'in vigilando', vez que existiam reuniões periódicas sobre os andamentos das secretarias com o Secretário Municipal de Governo, onde eram cobradas aos secretários de cada pasta sua atuação, bem com aqueles passavam alguns casos mais importantes. Assim, também não há se falar em culpa na sua modalidade 'in vigilando', o que afasta qualquer culpabilidade que possa responsabilizar o Defendente na hipótese. Ademais, temos ainda que o parecer do I. Corpo Técnico ainda aponta como requisito de culpa que seria razoável o Defendente saber da sua conduta ilícita, quando na verdade não há qualquer prova de ilicitude perpetrada por aquele, afastando por completo qualquer ilação sobre a culpabilidade daquele". 
130.	Em suma, ao que parece, busca aqui o defendente transferir a responsabilidade que lhe é imputada a um de seus subordinados, no caso, o Secretário Municipal de Obras, de forma assemelhada ao Sr. José Camilo Zito dos Santos Filho, conforme acima relatado.
131.	Mas, assim como no caso precedente, não merecem prosperar tais alegações, uma vez que, ainda que o Executivo Municipal possa estabelecer procedimentos e rotinas de delegação de competência em toda a sua esfera de atuação, tal fato, mesmo assim, não atua como um transferidor de "responsabilidades originais" para os servidores executores das medidas delegadas, uma vez tratar-se de mera operacionalização de decisões tomadas pelo comando da Municipalidade, obviamente.
132.	No caso concreto, ainda que a referida delegação de competência sub-rogue a execução de tais tarefas, meramente administrativas, repita-se, elas somente são levadas a termo após a tomada de decisão política por parte do Prefeito, seja quando celebra a avença, seja quando decide paralisar uma obra, obviamente, decisão essa indelegável aos funcionários subalternos, mesmo o Secretário de Obras, posto inerente ao cargo de Prefeito.
133.	Referidas delegações de competência tratam tão-somente do estabelecimento de rotinas operacionais, apenas da definição de trâmites administrativos internos da Prefeitura, não se transferindo poder decisório algum; ao contrário, está-se determinando à subunidade, isso sim, como devem ser realizados tais procedimentos, ao contrário do que sustenta o defendente, não lhe conferindo razão no presente pleito.
134.	Tratando agora da "individualização da conduta", acrescenta o responsável: 
"Além do já exposto até o momento, verifica-se também a ausência de individualização da conduta do Defendente quanto à sua responsabilização quanto ao suposto dano ao erário ocorrido. Observa-se que o I. Corpo Técnico simplesmente não demonstrou o cálculo do suposto dano ao erário que teria ocorrido, com relação direta a conduta do Defendente, como necessário dispor. Até porque, como já salientado, não houve qualquer repasse financeiro no período referente ao mandato do Defendente, como se extrai do relatório da CEF, que demonstra o saldo existente na conta vinculado ao contrato de repasse objeto da presente Tomada de Contas".
...
"Então, caso ainda se entenda pela responsabilização do Defendente na presente hipótese, a sua 'responsabilidade' deve se restringir a conduta perpetrada no período do seu mandato e não solidarizada com os demais agentes, vez que a responsabilização deve se dar de forma individualizada. Portanto, temos que a ausência de individualização da conduta do Defendente na ocorrência do suposto dano ao erário, importa no afastamento de sua responsabilização para devolução de qualquer quantia, vez que necessário sua apuração". 
135.	Conforme já fartamente mencionado no presente processo, a individualização das condutas inerentes aos três gestores inquinados, incluindo o Sr. Alexandre Aguiar, resta devidamente demonstrada nos autos, contando, inclusive, com a quantificação do dano demandada pelo defendente no pleito sob comento, constante da Instrução de Peça 10, na seção "Exame Técnico", no valor de R$ 396.724,59, cujo memorial de cálculo é reproduzido a seguir:
"27. A tabela a seguir sintetiza as informações contidas no aludido Parecer PAT GIGOV/RJ 206/18, que são apresentadas em confronto com o valor realizado acumulado dos itens correspondentes, de acordo com o que foi atestado na última inspeção realizada no objeto (Peça 5, p. 52) .
	Item
	Realizado acumulado (R$) 
	Situação
	Valor do dano (R$) 

	Drenagem
	792.461,63
	Funcionalidade parcial (25%) 
	198.115,41

	Base e pavimentação
	1.107.507,08
	Funcionalidade parcial (10%) 
	110.750,71

	Esgotamento sanitário
	494.987,03
	Funcionalidade inexistente (100%) 
	494.987,03

	Estrutura (calçada) 
	169.584,01
	Funcionalidade parcial (15%) 
	25.473,15

	Outros serviçosa
	430.039,76
	-
	116.100,64

	Total
	1.375.430,70
	Total
	945.390,94

Como outros serviços: serviços preliminares, canteiro de obra, movimento de terra, transporte, serviços complementares e administração. 
28. Além desses valores, o Parecer PAT GIGOV/RJ 206/18 (Peça 3, p. 9) dá notícia de serviços de contrapartida física que não foram considerados no cálculo do dano, assim entendidos o item "rede de abastecimento de água" e o item "limpeza de alargamento do canal", ambos com "funcionalidade não existente".
29. No que tange ao valor apurado como dano, considera-se indevida a glosa realizada em relação aos itens cuja funcionalidade foi considerada parcial. A esse respeito, o primeiro aspecto a ser considerado é o fato de que o Parecer PAT GIGOV/RJ 206/18 (Peça 3, p. 9) foi elaborado em 11/05/2018, portanto, seis anos após a paralisação das obras, ocorrida em 05/03/2012 (Peça 3, p. 4) .
30. O segundo aspecto a ser levado em conta são os motivos apontados para considerar parcial a funcionalidade dos serviços. A título de exemplo, no item DRENAGEM a funcionalidade teria sido comprometida em virtude de "o canal onde deságuam os efluentes das redes encontra-se totalmente assoreado", "algumas bocas de lobo estão entupidas", "alguns trechos de sarjeta danificadas", "as redes de drenagem necessitam de desobstrução".
31. No item BASE E PAVIMENTAÇÃO, a funcionalidade estaria comprometida porque "alguns trechos necessitam de reparos". Por fim, a funcionalidade do item ESTRUTURA (calçada) estaria parcialmente comprometida em função de "trechos deteriorados".
32. Arremata-se esse ponto salientando ser indevido considerar como dano falhas que devem ser atribuídas ao lapso de tempo havido entre as obras e a inspeção, uma vez que, à luz da avaliação trazida aos autos, não é possível afirmar que a funcionalidade de tais serviços estivesse de fato comprometida por ocasião da suspensão das obras.
33. De outro modo, os itens ESGOTAMENTO SANITÁRIO e REDE DE ABASTECIMENTO DE ÁGUA devem ser considerados como dano. No primeiro caso, porque não é possível estender as considerações acima ao referido item, cuja funcionalidade foi considerada nula; no segundo, porque, embora se trate de contrapartida física, verifica-se que os valores desbloqueados foram utilizados para a sua execução, cuja funcionalidade também foi considerada nula.
34. Por fim, a taxa de administração de 3,9% (R$ 143.911,27/ (R$ 3.816.789,33 - R$ 143.911,27) ) incidente sobre o item esgotamento sanitário deve ser incorporada ao dano, cujo valor final soma R$ 740.488,02 (R$ 494.987,03 + R$ 226.195,50 + R$ 19.304,49) .
35. Diante do exposto, resta que o valor devido aos cofres da União, considerada a proporção de recursos federais liberados, equivale a R$ 396.742,59 (R$ 740.488,02 * R$ 1.771.028,83 / R$ 3.305.482,32) ".
136.	Já quanto ao pleito de que a responsabilização solidária deveria ser "individualizada" para cada um dos responsáveis, há de se registrar o seu flagrante contrassenso, uma vez, conceitualmente, a solidariedade verificada entre os responsáveis origina-se da contribuição dada por todos ao prejuízo global verificado, de forma que todos os inquinados respondam conjuntamente pela sua reparação, ao passo que a sua individualização, de per si, quebraria tal lógica, o que não é o caso.
137.	Registre-se que, de acordo com as normas do Direito Pátrio, mormente com o art. 942 do Código Civil, "os bens do responsável pela ofensa ou violação do direito de outrem ficam sujeitos à reparação do dano causado; e, se a ofensa tiver mais de um autor, todos responderão solidariamente pela reparação"; e o art. 264 do mesmo Código Civil define que "há solidariedade, quando na mesma obrigação concorre mais de um credor, ou mais de um devedor, cada um com direito, ou obrigado, à dívida toda". (grifamos) 
138.	   E, pondo definitivamente por terra as pretensões do defendente, tem-se, novamente, o Manual do Instituto Serzedello Corrêa aplicável às Tomadas de Contas Especiais, que, cuidando especificamente de "Responsabilidade do sucessor pela ausência de providências para a conclusão do objeto", observam-se os seguintes ensinamentos:
"A regra de responsabilização do sucessor, objeto da Súmula 230, pode receber ainda outra interpretação ampla quando se verifica que o objeto de determinada transferência governamental não foi concluído no período de mandato do prefeito que efetivamente geriu os recursos. Nessa hipótese, o sucessor pode vir a ser responsabilizado pela totalidade do dano ao erário, com ou sem imputação solidária ao antecessor, ainda que tenha gerenciado apenas parte pouco significativa ou mesmo nenhuma parte do valor transferido. Essa linha de responsabilização baseia-se na relação de causalidade que se estabelece entre a omissão do sucessor em adotar as providências cabíveis para dar continuidade à obra ou ao serviço e a inexecução do objeto" Acórdãos 8.734 e Acórdão 13590/2016-TCU-Segunda Câmara. (grifamos) 
139.	Ao final, requer:
"Verifica-se que a responsabilização dos agentes perante esta Colenda Corte de Contas deve se dar civilmente pela sua natureza jurídica subjetiva, conforme entendimento uníssono, devendo estarem presentes os requisitos para a determinação da responsabilidade, quais sejam (i) o ato ilícito; (ii) a conduta culposa ou dolosa; (iii) o nexo de causalidade; e o (iv) dano. Assim, vimos que para a responsabilização do agente, necessário a presença de todos os requisitos acima descritos, bastando a ausência de um deles para que seja afastada qualquer possibilidade de responsabilização do agente. Observa-se que não estão presentes os requisitos ensejadores no caso do Defendente, vez que não restou comprovada sua omissão ou deixar de agir na tentativa do cumprimento do contrato de repasse que já se encontrava paralisado 2 (dois) anos antes do exercício de seu mandato como Prefeito de Duque de Caxias. Além disso, mesmo que se entenda pela responsabilização do Defendente, também não restou individualizada sua conduta em relação ao suposto dano que teria ocorrido na hipótese. Não se verifica qualquer apontamento que dirija uma suposta conduta do Defendente com relação ao suposto dano, até porque não houve qualquer repasse financeiro no período referente ao mandato do Defendente. Diante de todo o exposto, requer o Requerente ALEXANDRE AGUIAR CARDOSO que sejam acolhidas as presentes RAZÕES DE DEFESA, para afastar qualquer responsabilização pelo não cumprimento integral do objeto do Contrato de Repasse celebrado. Pugna ainda, pela possibilidade de apresentação de razões complementares, caso necessário, bem como pela juntada de novos documentos, considerando o longo tempo entre os fatos ocorridos e a intimação para sua manifestação. Os advogados do Requerente são os subscritores da presente e os que constam da procuração, os quais poderão ser encontrados para fins de intimação nos endereços (postal e eletrônico) e nos telefones constantes do timbre".
140.	Como se nota, não se encontra, nas alegações de defesa apresentadas pelo Sr. Alexandre Aguiar Cardoso, qualquer elemento que o exima da responsabilidade que lhe é imputada nos presentes autos, qual seja, não ter dado continuidade à obra paralisada pelo seu antecessor, mesmo dispondo de recursos para tanto, impondo sejam rejeitadas pelo Tribunal, o mesmo se dando com as alegações de defesa apresentadas pelos demais defendentes, conforme relatado.
141.	Assim, diante de todo o acima relatado, configura-se a necessidade de responsabilização do Sr. Washington Reis de Oliveira (CPF XXX.118.467-XX) , ex-Prefeito de Duque de Caxias (gestões 2005-2008/2017-2020) ; do Sr. José Camilo Zito dos Santos Filho (CPF XXX.548.287-XX) , ex-Prefeito de Duque de Caxias (gestão 2009-2012) ; e do Sr. Alexandre Aguiar Cardoso (CPF XXX.563.637-XX) , ex-Prefeito de Duque de Caxias (gestão 2013-2016) , uma vez as alegações de defesa apresentadas não deterem o condão de afastar as responsabilidades que lhes são imputadas.
142.	Desta forma, remanesce inalterada a irregularidade geradora da instauração da presente Tomada de Contas Especial, qual seja, o dano causado ao erário em razão da execução parcial do objeto do Contrato de Repasse 2592.0213.383-25/2006, correspondente ao valor histórico de R$ 396.742,59, restando devidamente confirmada a irregularidade acima mencionada, comprovando-se a execução irregular das despesas e a consequente frustração parcial dos objetivos da avença.
143.	A esse respeito, cumpre observar que a jurisprudência do TCU é assente no sentido da responsabilidade pessoal do gestor pela comprovação da boa e regular aplicação dos recursos captados sob a custódia do poder público federal, submetendo todo aquele que arrecada, utiliza ou gerencia esses recursos públicos ao dever de demonstrar o correto emprego dos valores federais, nos termos dos arts. 70, parágrafo único, e 37, caput, da Constituição de 1988 e do art. 93 do Decreto-Lei nº 200, de 25 de fevereiro de 1967 (Acórdão 1194/2009-TCU-Primeira Câmara, Min. Valmir Campelo; Acórdão 3991/2015-TCU-Primeira Câmara, Min. Weder de Oliveira; Acórdão 27/2004-TCU-Segunda Câmara, Min. Ubiratan Aguiar; Acórdão 6.235/2013, Min. André de Carvalho; Acórdão 3223/2017-TCU-Segunda Câmara, Min. Marcos Bemquerer; Acórdão 11/1997-TCU-Plenário, Min. Iran Saraiva; e Acórdão 997/2015-TCU-Plenário, Min. Benjamin Zymler) .
144.	Por esse ângulo, o TCU tem entendimento sedimentado no sentido de que a mera execução do objeto conveniado, ainda que integral, não é suficiente para aprovar as contas do gestor responsável, sendo necessário que a obra traga, de fato, benefícios à população e atinja os fins para os quais foi proposta (Acórdão 8243/2013-TCU-Primeira Câmara, Min. Walton Alencar Rodrigues) , bem assim que a não consecução dos objetivos pactuados no convênio implica cobrança integral dos valores transferidos (Acórdão 6181/2011-TCU-Primeira Câmara, Min. Marcos Bemquerer; Acórdão 5821/2011-TCU-Segunda Câmara, Min. André de Carvalho) .
145.	Conforme a jurisprudência do TCU, a frustração dos objetivos da avença importa a condenação dos responsáveis à devolução dos recursos federais transferidos, ainda que parte ou a totalidade dos recursos repassados tenha sido aplicada no objeto do ajuste (Acórdãos 3324/2015 e 4312/2014, ambos da 2ª Câmara; 1731/2015 e 5661/2014, da 1ª Câmara) .
146.	Vale ressaltar que a pretensão punitiva do TCU, conforme Acórdão 1441/2016-TCU-Plenário, Relator: Benjamin Zymler, que uniformizou a jurisprudência acerca dessa questão, subordina-se ao prazo geral de prescrição indicado no art. 205 do Código Civil, que é de dez anos, contado da data de ocorrência da irregularidade sancionada, nos termos do art. 189 do Código Civil, sendo este prazo interrompido pelo ato que ordenar a citação, a audiência ou a oitiva dos responsáveis. No caso em exame, não houve a prescrição da pretensão punitiva do TCU, uma vez que a irregularidade sancionada se deu em 31/12/2012 e em 31/12/2016, para os Srs. José Camilo Zito dos Santos Filho e Alexandre Aguiar Cardoso, respectivamente, os termos finais das aludidas gestões, e, em 27/07/2017, para o Sr. Washington Reis de Oliveira, data limite para a apresentação da prestação de contas, e os Ofícios citatórios foram emitidos pelo Tribunal em 14/5/2020 (Peças 18-22) .
CONCLUSÃO
147.	Em assim sendo, diante de todos os motivos acima elencados, as alegações de defesa apresentadas pelos defendentes não apresentam elementos que os eximam da responsabilidade que lhes é imputada, impondo sejam rejeitadas pelo Tribunal, devendo as contas serem julgadas irregulares, com imputação de débito aos responsáveis, sem prejuízo de que lhes seja aplicada a multa prevista no art. 57, da Lei 8.44319/92.
PROPOSTA DE ENCAMINHAMENTO
148.	Diante do exposto, submetem-se os autos à consideração superior, propondo ao Tribunal:
	a) sejam rejeitadas as alegações de defesa apresentadas pelo Sr. Washington Reis de Oliveira (CPF XXX.118.467-XX) , ex-Prefeito de Duque de Caxias (gestões 2005-2008/2017-2020) ; pelo Sr. José Camilo Zito dos Santos Filho (CPF XXX.548.287-XX) , ex-Prefeito de Duque de Caxias (gestão 2009-2012) ; e pelo Sr. Alexandre Aguiar Cardoso (CPF XXX.563.637-XX) , ex-Prefeito de Duque de Caxias (gestão 2013-2016) ;
	b) com fundamento nos arts. 1º, inciso I, 16, inciso III, alínea "c" e § 2º, da Lei 8.443/1992 c/c os arts. 19 e 23, inciso III, da mesma Lei, e com arts. 1º, inciso I, 209, inciso III e § 5º, 210 e 214, inciso III, do Regimento Interno deste Tribunal, que sejam julgadas irregulares as contas do Sr. Washington Reis de Oliveira (CPF XXX.118.467-XX) , ex-Prefeito de Duque de Caxias (gestões 2005-2008/2017-2020) ; do Sr. José Camilo Zito dos Santos Filho (CPF XXX.548.287-XX) , ex-Prefeito de Duque de Caxias (gestão 2009-2012) ; e do Sr. Alexandre Aguiar Cardoso (CPF XXX.563.637-XX) , ex-Prefeito de Duque de Caxias (gestão 2013-2016) , condenando-os ao pagamento das quantias a seguir especificadas, com a fixação do prazo de quinze dias, a contar da notificação, para comprovarem, perante o Tribunal (art. 214, inciso III, alínea "a", do Regimento Interno) , o recolhimento da dívida aos cofres do Tesouro Nacional atualizada monetariamente e acrescida dos juros de mora, calculados a partir da data discriminada, até a data do recolhimento, na forma prevista na legislação em vigor:
	Data
	Valor (R$) 

	14/7/2010
	4.706,88

	9/12/2010
	196.798,87

	9/8/2011
	195.236,84

				Valor atualizado em 9/2/2021: R$ 679.646,20.
c) aplicar ao Sr. Washington Reis de Oliveira (CPF XXX.118.467-XX) , ex-Prefeito de Duque de Caxias (gestões 2005-2008/2017-2020) ; ao Sr. José Camilo Zito dos Santos Filho (CPF XXX.548.287-XX) , ex-Prefeito de Duque de Caxias (gestão 2009-2012) ; e ao Sr. Alexandre Aguiar Cardoso (CPF XXX.563.637-XX) , ex-Prefeito de Duque de Caxias (gestão 2013-2016) , individualmente, a multa prevista no art. 57, da Lei 8.44319/92 c/c o art. 267 do RI/TCU, fixando-lhes o prazo de quinze dias, a contar da notificação, para que comprovem, perante o Tribunal (art. 214, III, a, do Regimento Interno do TCU) , o recolhimento da dívida aos cofres do Tesouro Nacional, atualizada monetariamente desde a data do acórdão que vier a ser proferido por este Tribunal até a do efetivo recolhimento, se pagas após o vencimento, na forma da legislação em vigor;
	d) autorizar, desde logo, nos termos do art. 28, inciso II, da Lei 8.443/1992, a cobrança judicial da dívida caso não atendidas as notificações;
	e) autorizar, caso solicitado, o pagamento da dívida dos responsáveis em até 36 parcelas mensais e consecutivas, nos termos do art. 26 da Lei 8.443/1992 c/c o art. 217 do Regimento Interno, fixando-lhe o prazo de quinze dias, a contar do recebimento da notificação, para comprovar perante o Tribunal o recolhimento da primeira parcela, e de trinta dias, a contar da parcela anterior, para comprovar o recolhimento das demais parcelas, devendo incidir sobre cada valor mensal, atualizado monetariamente, os juros de mora devidos, na forma prevista na legislação em vigor;
	f) alertar aos responsáveis que a falta de comprovação do recolhimento de qualquer parcela importará no vencimento antecipado do saldo devedor, nos termos do § 2º do art. 217 do Regimento Interno deste Tribunal;
g) enviar cópia do Acórdão a ser prolatado, bem como do Relatório e do Voto que o fundamentarem à Procuradoria da República no Estado do Rio de Janeiro, nos termos do § 3º do art. 16 da Lei 8.443/1992 c/c o § 7º do art. 209 do Regimento Interno do TCU, para adoção das medidas cabíveis; e
	h) enviar cópia do acórdão que vier a ser proferido à Caixa Econômica Federal e aos responsáveis para ciência, informando que a deliberação, acompanhada do relatório e voto que a fundamentarem, estará disponível para consulta no endereço www.tcu.gov.br/acordaos, além de esclarecer que, caso requerido, o TCU poderá fornecer as correspondentes cópias, em mídia impressa, aos interessados e aos responsáveis arrolados nestes autos."

Wellington Monteiro Gomes (224.709/OAB-RJ) e Francisco Alves Rangel Filho (25.999/OAB-RJ), representando José Camilo Zito dos Santos Filho; Felipe Ferreira (205055/OAB-RJ), Jorge David Fernandes da Fonseca (143.927/OAB-RJ) e outros, representando Alexandre Aguiar Cardoso.

Subprocurador-Geral Lucas Rocha Furtado.

TOMADA DE CONTAS ESPECIAL. EXECUÇÃO PARCIAL DA OBRA. PARCELA EXECUTADA NÃO SERVÍVEL. ACOLHIMENTO DAS ALEGAÇÕES DE DEFESA DE UM DOS RESPONSÁVEIS. REJEIÇÃO DAS ALEGAÇÕES DE DEFESA DE DOIS RESPONSÁVEIS. REGULARIDADE DAS CONTAS DE UM DOS RESPONSÁVEL. IRREGULARIDADE DAS CONTAS DOS DEMAIS RESPONSÁVEIS. DÉBITO. MULTA.

TOMADA DE CONTAS ESPECIAL (TCE)

Secretaria de Controle Externo de Tomada de Contas Especial (SecexTCE).

Cuidam os autos de tomada de contas especial instaurada pela Caixa Econômica Federal em desfavor de Washington Reis de Oliveira (gestões 2005/2008 e 2017/2020) , José Camilo Zito dos Santos Filho (gestão 2009/2012) e Alexandre Aguiar Cardoso (gestão 2013/2016) , ex-prefeitos de Duque de Caxias/RJ, em razão da inexecução parcial do objeto do Contrato de Repasse 2592.0213.383-25/2006, que tinha por objeto a execução de "ações de drenagem pluvial, pavimentação e esgotamento sanitário no aludido Município, em consonância com o Plano de Trabalho aprovado".
O contrato de repasse teve vigência entre 29/12/2006 e 29/5/2017. Resultou o termo final da avença de diversas prorrogações.
Tendo em vista a falta de aproveitamento da parcela executada, imputa-se aos responsáveis débito correspondente à integralidade dos valores repassados ao Município.
A obra teve início no primeiro mandato de Washington Reis de Oliveira (2005/2008) .
Nos termos da instrução, a obra teve regular execução, compatível com o cronograma físico-financeiro, no primeiro mandato de Washington Reis de Oliveira, de sorte que nenhuma responsabilidade é a ele imputada em relação a tal período.
Atestam a regular execução da obra, no primeiro mandato de Washington Reis de Oliveira, quatro vistorias técnicas realizadas pela Caixa entre julho e dezembro de 2008 (peça 5, p. 20, 24, 27 e 30) .
Vistoria realizada pela Caixa, em 2/2/2011, no mandato de José Camilo Zito dos Santos Filho, certificou a execução de apenas 69,88% do objeto contratado (peça 5, p. 52) .
Na ocasião, condicionou a Caixa a liberação dos recursos financeiros bloqueados à apresentação de termo aditivo entre o Município e a construtora, para dilação do prazo de execução da obra, e à correção do cronograma físico-financeiro da obra (peça 5, p. 67) .
O Município, contudo, não adotou as providências requeridas.
Sobrevieram diversas prorrogações na vigência do contrato, estendendo-a até 29/5/2017 (peça 5, p. 1) .
II
Em regra, cumpre ao prefeito que assumir a gestão municipal adotar providências para terminar as obras iniciadas e não concluídas na gestão anterior. O encargo, contudo, não se apresenta absoluto, havendo de ser afastado nos casos em que o gestor não reúne condições fáticas ou jurídicas para agir e evitar o resultado danoso ao Erário.
Tal a situação de Washington Reis de Oliveira, que reassumiu a gestão do Município em 1/1/2017.
Em 23/1/2017 - vigésimo segundo dia do mandato de Washington Reis de Oliveira -, a Caixa iniciou os procedimentos para instauração da presente tomada de contas especial, restando inequívoco que os recursos destinados à obra, bloqueados havia seis anos, não seriam liberados (peça 5, p. 2) 
E mais. Em 24/2/2017 - quadragésimo terceiro do mandato de Washington Reis de Oliveira -, a Caixa informou não ser possível promover nova prorrogação do contrato, uma vez que não identificava "possibilidade real de retomada da obra" (peça 5, p. 2) .
Nestes termos, forçoso reconhecer que Washington Reis de Oliveira não teve tempo hábil para retomar a obra de engenharia, paralisada havia seis anos, nos poucos dias do seu mandato que antecederam a instauração desta tomada de contas especial e a decisão da Caixa de não mais prorrogar o contrato de repasse.
A retomada da obra exigia: (i) a realização de inventário dos serviços executados e dos serviços pendentes de execução, incluída a recuperação das estruturas danificadas pela ação do tempo; (ii) a elaboração de novo orçamento; e (iii) a celebração de termo aditivo com a construtora contratada nove anos antes ou a realização de nova licitação.
Seguramente, tais providências não poderiam ter sido adotadas nos poucos dias do mandato de Washington Reis de Oliveira que antecederam a decisão da Caixa de instaurar a presente tomada de contas especial e de vetar, motivadamente, a retomada da obra.
Não é razoável acreditar que a obra tenha perdido a possibilidade de retomada nos 54 dias da gestão de Washington Reis de Oliveira, depois de paralisada por 2.159 dias. Dúvida não há de que a perda dessa possibilidade foi-se materializando nos seis anos anteriores.
Neste cenário, não se afigura razoável responsabilizar Washington Reis de Oliveira pela inexecução da obra.
Por todo o exposto, acolho as razões de justificativa de Washington Reis de Oliveira e julgo regulares suas contas.
III
José Camilo Zito dos Santos Filho assumiu a gestão municipal em 1/1/2009, época em que a obra apresentava regular execução.
Em fevereiro de 2011 -dois anos após o início do mandato de José Camilo Zito dos Santos Filho -, identificou a Caixa a existência de pendências na execução do empreendimento. Condicionou, na ocasião, a liberação de novos valores à celebração de termo aditivo, entre o Município e a construtora por ele contratada, para dilatar o prazo para execução da obra ("termo aditivo de prazo") , e à retificação do cronograma físico-financeiro do empreendimento (peça 5, p. 53) .
Nos termos dos autos, não adotou o Município tais providências.
A exigência, importa dizer, foi apresentada ao Município 22 meses antes do término do mandato de José Camilo Zito dos Santos Filho, havendo tempo hábil para que ele resolvesse as pendências.
Sustenta o responsável, em preliminar, a prescrição da pretensão punitiva do Tribunal e a ausência de pressupostos de constituição e desenvolvimento destas contas especiais.
Afirma que não pode ser responsabilizado pelo dano apurado nos presentes autos, porque não era ordenador de despesa, tampouco responsável pela "gerência técnica do contrato". Pretende transferir sua responsabilidade a secretários municipais da época.
Alega, ainda, que a obra perdeu funcionalidade a partir de 2013, ano seguinte ao término do seu mandato.
Acolho, como razões de decidir, as conclusões da unidade técnica acerca da responsabilidade de José Camilo Zito dos Santos Filho pelo dano apurado (itens 49/92 da instrução reproduzida no relatório antecedente) .
Firme a jurisprudência do TCU a respeito da imprescritibilidade da sua pretensão ressarcitória e de reger-se sua pretensão punitiva pelo prazo indicado no art. 205 do Código Civil.
No caso, a omissão do ex-prefeito somente restou cessada com o término do seu mandato, em 31/12/2012. Ademais, interrompido o fluxo da prescrição com a determinação de sua citação, em 14/5/2020.
Nesses termos, rejeito a preliminar de prescrição das pretensões ressarcitória e punitiva desta Corte de Contas.
Não prospera, de igual sorte, o argumento de que não reúnem as presentes contas especiais os pressupostos de constituição e desenvolvimento, porquanto inexistentes as falhas indicadas pelo responsável. Irrepreensível o processamento das presentes contas, tanto na fase interna quanto na externa.
Também não prospera a tese de que a delegação de competência a secretários municipais, para a gestão operacional da obra, afastaria sua responsabilidade pelo dano imposto ao Erário, porquanto firme a jurisprudência desta Corte de Contas a respeito de não se exonerar o gestor municipal das responsabilidades que lhe são próprias a partir da delegação de atividades operacionais a subalternos, notadamente aqueles demissíveis ad nutum.
Ademais, cuidou a Caixa de advertir o ex-prefeito a respeito da paralisação da obra e requerer-lhe providências em quatro ocasiões (item 61 da instrução) .
Não socorre o responsável, de igual forma, o argumento de que a obra restou deteriorada nos mandatos dos seus sucessores, porquanto não afastada a conclusão de que a deterioração da obra teve início com seu abandono, havido, inequivocamente, na gestão de José Camilo Zito dos Santos Filho.
Por estas razões, não merecem acolhida as alegações de defesa do responsável.
IV
Alexandre Aguiar Cardoso assumiu a gestão municipal em 1/1/2013. À época, a obra encontrava-se paralisada, aguardando providências do Município para desbloqueio do saldo remanescente do contrato de repasse.
Alega o responsável que os autos não demonstram a presença dos requisitos necessários à sua responsabilização: (i) prática de ato ilícito; (ii) dolo ou culpa da conduta omissiva; e (iii) nexo de causalidade entre a omissão e o dano ao Erário.
Sustenta, em acréscimo, que a negativa da Caixa em prorrogar a vigência do contrato, em 22/4/2013, o teria impedido de agir.
Acolho, como razões de decidir, as conclusões da unidade técnica acerca da responsabilidade de Alexandre Aguiar Cardoso pelo dano apurado (itens 93/140 da instrução reproduzida no relatório antecedente) .
Ao revés do que sustenta o responsável, plenamente demonstrados a ilicitude do seu ato, sua culpabilidade e o nexo de causalidade entre sua conduta omissiva e o dano ao Erário.
Não prospera, de igual sorte, a tese de que a alegada negativa da Caixa em prorrogar a vigência do contrato de repasse o teria impedido de retomar a execução da obra, porquanto divorciada da prova dos autos. Em verdade, a vigência do contrato de repasse for prorrogada em nove ocasiões no curso do seu mandato (peça 4, p. 29/53) .
Em razão de todas estas prorrogações, teve o contrato vigência nos quatro anos do mandato de Alexandre Aguiar Cardoso.
Persistiu a omissão de Alexandre Aguiar Cardoso, portanto, entre o primeiro e o último dia do seu mandato.
Nos quatro anos de mandato, poderia - rectius, deveria - o responsável ter agido para superar as causas que impediam a retomada da obra e a liberação dos recursos financeiros bloqueados pela Caixa: aditar o contrato de execução da obra e corrigir o cronograma físico-financeiro do empreendimento.
A omissão do responsável impediu a conclusão da obra e contribuiu para o não aproveitamento da parcela executada antes do início da sua gestão.
Por estas razões, não merecem acolhida as alegações de defesa do responsável.
V
Importa o débito cobrado nestes autos, em valores atualizados, em R$ 679.646,20.
Ante o exposto, VOTO para que seja adotada a minuta de acórdão que trago ao exame deste Colegiado.
TCU, Sala das Sessões, em 22 de março de 2022.
WALTON ALENCAR RODRIGUES 
Relator